---
title: 
author:
date: 
output:
#  word_document: default
  html_document: default
---

```{r setup_lib, include=FALSE}
knitr::opts_chunk$set(echo = TRUE)
library(ggplot2)
library(MASS)
```

---

## Capítulo 3 - Visualização de dados com _ggplot2_

## a - Conceitos, elementos e primeiro gráfico

---

#### Filosofia da "Gramática dos Gráficos" - Grammar of Graphics, Leland Wilkinson, 1999

##### princípios básicos:

   - o gráfico está composto de diferentes camadas de elementos
   
   - a mensagem nos gráficos se obtém adicionando camadas de elementos estéticos

O gráfico é um mapeamento de dados, a partir de atributos estéticos de objetos geométricos

 Baseado nesses conceitos, Hadley Wickman em _Layered Grammar of Graphics_, estabelece que um gráfico pode ser construído a partir de camadas que são adicionadas sucessivamente.

 Assim surgiu o pacote **ggplot2** (Create Elegant Data Visualisations Using the Grammar of Graphics) de Hadley Wickman e Winston Chang. Veja ajuda _?ggplot2_ ).
 
---
 

##### **Elementos básicos no gráfico**

|  Elemento        |          Descrição                                     |
|------------------|--------------------------------------------------------|
| Dados (data)    | dados a serem apresentados|
| Estetica (aesthetics)|     atributos estéticos como posição, forma, cor, ...|
| Geometrias (Geometries)|   Os elementos visuais com os quais representamos os dados (pontos, linhas, barras,...)|

---

##### **Elementos complementares**

|  Elemento        |          Descrição                                   |
|------------------|------------------------------------------------------|
| Fatores (Facets)   |         Gráficos múltiplos separados por categoria|
| Estatísticas (Statistics)|   Representação dos dados através de elementos estatísticos para ajudar na compreensão|
| Coordenadas (coordinates) |  O espaço onde os dados serão representados|
| Temas (themes) |             Aparência ou aspecto|

---

#### primeiro gráfico

---

Nos exercícios a seguir, toda instrução que tenha a 

#### **_<span style="color:blue">seguinte formatação</span>_**

é para sua execução no fragmento de código R que segue ou na consola do RStudio (janela 3).

---

**Template para gráficos com ggplot**

      ggplot (data = <DADOS>, aes(<MAPPINGS>)) +
        
        <GEOM_FUNCTION>

---

Neste templete temos: um espaço gráfico (*ggplot*) onde sinalizamos de que fonte serão extraídos os dados (*data = *), os elementos destes dados que serão mapeados (*aes()*) e se inclue uma representação gráfica através de um tipo geométrico (*geom_function*). A adição das diferentes camadas se realiza através do símbolo *+* no final de cada linha.

---


#### Ordenamentos dos dados

Os elementos apresentados nas tabelas acima podem ser ordenados da seguinte forma:

    dados e aesthetics + 
      geometrias       + 
      fatores          + 
      estatísticas     + 
      coordenadas      +
      temas

Nos próximos exemplos começaremos com um gráfico simples até apresentar um gráfico elaborado e, como diz Hadley, "elegante", perfeitamente adequado para a publicação, e inclusão num relatório ou trabalho acadêmico.

---

#### 1- gráfico simples

Faremos um gráfico de um conjunto de dados da biblioteca **MASS**, que contém a média de peso corporal e do cérebro de 62 animais mamíferos.

Para o gráfico vamos indicar ao **ggplot** que vamos trabalhar com o dataframe **mammals** e no eixo "x" colocaremos o peso do corpo e no eixo "y" o do cérebro.


```{r  ggplot_3_01, message=FALSE, fig.align='center'}
ggplot(mammals, aes(x = body, y = brain)) + # estes são os dados e o mapeamento
  geom_point()                             # camada de geometria adicionada, no caso, pontos
```

No gráfico acima temos apenas duas camadas: os dados na primeira e o tipo de representação na segunda. O **ggplot** vai escolher por nós o resto dos elementos como cor dos pontos, limites dos eixos, legendas e aspecto do gráfico. Todos esses elementos e muitos outros podem ser personalizados como veremos mais adiante.

---

**_<span style="color:blue">Exercício, experimente na consola executar apenas a primeira linha do mapeamento dos dados. O que acontece e porquê? Coloque a segunda camada e veja o resultado,</span>_**

---

#### 2- gráfico com linha de regressão

Adicionamos às camadas anteriores uma camada complementar de estatística, o gráfico da linha de regressão linear. 

Notem que não é necessário fazer nenhum tipo de cálculo prévio, apenas incluir na camada que a metodologia é **"lm"** e indicar uma cor vermelha para o traçado. Também não será necessário o intervalo de confiança da regressão, que será eliminado pelo argumento **"se = F"**. 

A adição de **\_smooth** na chamada da estatística, introduz um fator de suavizado na linha graficada (ver a ajuda). Além disso será adicionada uma transparência aos pontos graficados para melhor visualização de sobreposição.

---

```{r ggplot_3_02, fig.align='center'}
ggplot(mammals, aes(x = body, y = brain)) +
  geom_point(alpha   = 0.6)               + # transpârencia
  stat_smooth(method = "lm",                # linha de regressão linear
              col    = "red",               # cor vermelho
              se     = F)
```

---

Analisando o gráfico é possível perceber que os dados necessitam de uma transformação de escala, já que existe disparidade de valores e concentração dos valores menores. 

Uma transformação _log_ pode resolver o problema. Para manter a relação de unidades entre os eixos, adicionamos uma camada **coord_fixed()**, que por padrão vai manter a relação y/x = 1.

Na sequência transforma-se os eixos com log10 e finalmente adiciona-se a linha de regressão, indicando  a cor em sistema RGB de representação e o tamanho como 1.

---

#### 3- gráfico com transformação da escala para melhor representação


```{r ggplot_3_03, fig.align='center'}
ggplot(mammals, aes(x = body, y = brain)) +
  geom_point(alpha = 0.6) +
  coord_fixed()           +
  scale_x_log10()         +
  scale_y_log10()         +
  stat_smooth(method = "lm", 
              col    = "#C42126", 
              se     = F,
              size   = 1)
```

Nota-se que a transformação melhorou o aspecto do gráfico e a análise dos dados, já que a relação entre as variáveis era logarítmica.

---

#### Formato para publicação

Para deixar finalmente nosso gráfico num formato adequado para publicação e apresentação, será necessário padronizar os intervalos em ambos eixos, adicionar um título e subtítulo, indicando a fonte dos dados e finalmente deixar o gráfico apenas em preto e branco (já que muitas editoras não permitem outras cores), sem fundo colorido e sem grade. Os espaços extras entre funções tem a finalidade de esclarecer os argumentos de cada uma.

---

```{r ggplot_3_04, fig.align='center'}
library(scales)

ggplot(mammals, aes(x = body, y = brain)) + # dados

      geom_point(size = 1.8, alpha = 0.6) + # tipo de geometria

      coord_fixed(xlim = c(10^-3, 10^4), 
                  ylim = c(10^-1, 10^4))  + # escala em ambos eixos

        annotation_logticks()             + # adiciona espaços cada vez menores, apenas para eixos log

    scale_x_log10(expression ("Peso Corporal (log" ["10"]*" (Kg))"),      # escala logaritmica "x", titulo
                  breaks = trans_breaks("log10", function(x) 10^x),     # intervalos
                  labels = trans_format("log10", math_format(10^.x))) + # etiquetas

    scale_y_log10(expression ("Peso Cerebro (log" ["10"]*" (g))"),        # escala logaritmica "y", titulo
                  breaks = trans_breaks("log10", function(x) 10^x),     # intervalos
                  labels = trans_format("log10", math_format(10^.x))) + # etiquetas

      stat_smooth(method = "lm",     # linha de regressão
                 col     = "black",   # cor
                 se      = F,          # sem intervalo de confiança
                 size    = 1)    +      # tamanh0

    labs(title    = " Relação entre peso do cerebro e do corpo - 62 mamiferos", # título e sub
         subtitle = "Fonte: pacote R::MASS ")    +

    theme_classic()                                                        # tema de fundo
```

---

### Adicionando camadas 

Já vimos que um gráfico na metodologia **ggplot** é composto por diferentes camadas. Por
questões de simplicidade e clareza, a ordem de adição das camadas é:

####Ordenamentos dos dados
 **dados + aesthetics + geometrias + fatores + estatísticas + coordenadas + temas**

#### Um exemplo completo:

Os dados a serem usados são de **datasets::iris** e contém medições de sépala e pétalas de 50 amostras de três especies da flor **iris** (ver artigo na wikipedia <https://en.wikipedia.org/wiki/Iris_flower_data_set>).


##### 1- conhecendo os dados: iris 

---

```{r ggplot_3_05}
head(iris)
str(iris)
```

--- 

Os dados a serem graficados serão os que pertencem às primeiras e segunda coluna (variáveis) e correspondem à largura e comprimento da sépala das três espécies. Assim sendo, o argumento estético do mapeamento dos valores vai ser

**aes(x = Sepal.Length, y = Sepal.Width)**

A _primeira camada_ contendo os dados e mapeamento dos valores (aesthetics) é:

---

```{r ggplot_3_06, fig.align='center'}
ggplot(iris, aes(x = Sepal.Length, y = Sepal.Width))
```

---

A _segunda camada_ corresponde a geometria que representará os dados, neste caso, pontos. Para melhorar a visualização vamos permitir um pequeno deslocamento dos pontos que se sobrepõem. Isso é feito através de **geom_jitter**, que é uma variação de **geom_point**. Adicionamos uma transparência 0.6, que permite distinguir os pontos sobrepostos, isso é feito na própria camada de geometria.

---

```{r ggplot_3_07, fig.align='center'}
ggplot(iris, aes(x = Sepal.Length, y = Sepal.Width)) +
  geom_jitter(alpha = 0.6)
```

---

A _terceira camada_ incorpora uma linha de regressão, na cor vermelha e sem intervalo de confiança (se = F).

---

```{r ggplot_3_08, fig.align='center'}
ggplot(iris, aes(x = Sepal.Length, y = Sepal.Width)) +
  geom_jitter(alpha = 0.6) +
  stat_smooth(method = "lm", se = F, col = "red")
```

---

Como temos três espécies diferentes no gráfico (setosa, versicolor e virginica), a linha de regressão não é representativa dos diferentes grupos, precisamos de uma regressão por espécie.

---

A _quarta camada_ vai permitir dividir os dados por espécies (fatores) e apresentar três gráficos separados, um para cada espécie. 

Isto permite comparar as distribuições e valores para cada espécie, além de apresentar as linhas de regressão por separado. 

A fatoração dos dados e a divisão em três gráficos é feita com a camada **facet_grid**, indicando no primeiro argumento com o ponto "**.**", os dados a serem fatorizados (que vem da primeira camada) e sendo o segundo argumento o critério ou coluna usada como fator.

---

```{r ggplot_3_09, fig.align='center'}
ggplot(iris, aes(x = Sepal.Length, y = Sepal.Width)) +
  geom_jitter(alpha = 0.6) +
  stat_smooth(method = "lm", se = F, col = "red") +
    facet_grid(. ~ Species) 
```

---

Na _quinta camada_ (coordenadas) vamos incluir escalas de coordenadas personalizadas

 ver  ajuda para **scale_x_continuos, scale_y_continuos e coord_equal**

De esta forma, colocamos todos os gráficos na mesma escala numérica e de aparência. Note que nas camadas **scale**, colocamos a legenda de cada eixo, os limites e a distância do eixo que serão colocados (veja ajuda para mais detalhes).

---

```{r ggplot_3_10, fig.align='center', warning=FALSE}
ggplot(iris, aes(x = Sepal.Length, y = Sepal.Width)) +
  geom_jitter(alpha = 0.6)                           +
  facet_grid(. ~ Species)                            +
  stat_smooth(method = "lm", se = F, col = "red")    +
  scale_x_continuous("Comprimento Sepal (cm)",
                     limits = c(3, 8),
                     expand = c(0.2, 0.1))            +
  scale_y_continuous("Largura Sepal (cm)",
                     limits = c(2, 5),
                     expand = c(0.2, 0.1))           +
  coord_equal()
```

---

Finalmente na _sexta camada_ adicionamos um tema ou aparença personalizada, no caso adicionamos um tema já preexistente no pacote o, **theme_light**.

---

```{r ggplot_3_11, fig.align='center', warning=FALSE}
ggplot(iris, aes(x = Sepal.Length, y = Sepal.Width)) +
  geom_jitter(alpha = 0.6)                           +
  facet_grid(. ~ Species)                            +
  stat_smooth(method = "lm", se = F, col = "red")    +
  scale_x_continuous("Comprimento Sepal (cm)",
                     limits = c(3, 8),
                     expand = c(0.2, 0.1))           +
  scale_y_continuous("Largura Sepal (cm)",
                     limits = c(3, 8),
                     expand = c(0.2, 0.1))           +
  coord_equal()                                      +
  theme_light()

```

---

FIM DA PRIMEIRA PARTE

---

```{r}
sessionInfo()
save(list = ls(), file = "01_ggplot2_all.Rdata")
```

