---
title: 
author:
date: 
output:
#  word_document: default
  html_document: default
---

```{r setup, include=FALSE}
knitr::opts_chunk$set(echo = TRUE)
```

---

## Capítulo 2 - Gráficos com plot() 02

## b - **Eixos controlados!!**

---

**DICA**

As variáveis de ambiente que controlam o espaço gráfico são determinadas pela função _par()_ (global).

Quando trabalhamos com diversos gráficos, com frequência modificamos o ambiente, por exemplo para plotar diversos gráficos numa só janela, ou modificar as fontes do texto. 

Por isso é de boa prática guardar as variáveis com seus valores padrão antes de qualquer modificação, para poder retornar (ou limpar) ao ambiente original. Uma das formas pode ser colocar os valores padrão numa variável que pode ser chamada antes de um novo gráfico ser construído, por exemplo:


```{r salva_par}
pro<- par(no.readonly=TRUE) 
```

Por outro lado as variáveis modificadas diretamente nas funções gráficas são apenas válidas para o gráfico em que são usadas (local) 

---

Vamos ver como personalizar os eixos em alguns casos práticos.

Vejamos como personalizar os eixos em alguns casos práticos. Primeiro, uma plotagem simples com todos os elementos vistos até aqui. Intencionalmente foram fixados os limites dos eixos com os valores maiores que os necessários. Simulamos dados, 300 valores consecutivos e aleatórios entre -5 e +5.veja _?runif_

---

```{r plot01, fig.align='center'} 
set.seed(12345) # semente serve para reprodução de valores iguais em dados aleatórios (ou  seudo...)

x<-1:300

y<-runif(x,-5,5)

# gráfico ...Dica, ordene sempre os argumentos de forma semelhante para encontrar de forma rápida o que quer modificar. Separe cada elemento em linhas separadas...
# Nesse exemplo: primeira linha tem os dados a serem graficados
# Segunda e terceira, os limites dos eixos
# Quarta até sexta, aparência dos pontos, cor, tipo e tamanho
# Sétima até o final, títulos principais, sub e títulos dos eixos
plot(x, y, 
     ylim = c(-10,10), 
     xlim = c(0,400),
     col  = "red", 
     pch  = 25, 
     cex  = 0.5,
     main = "O meu Titulo principal",
     sub  = "Fonte: geração de dados aleatórios com semente",
     xlab = "Sequencial", 
     ylab = "Valores")


```


---

Uma função muito útil para ter mais controle dos eixos é  _axis_. Para fazer uso da função, primeiro é necessário desabilitar o eixo desejado na função _plot()_. Isso é feito incluíndo o parâmetro **xaxt="n"** e ou **yaxt="n"**.

 A função _axis()_ permite controlar os valores das marcas, tipo de linha, tamanho, espaçamento das linhas, cor, etc. 

Vejamos o uso da função axis. No exemplo abaixo suprimiremos os eixos "x" e "y".


```{r plot02, fig.align='center'} 
par(pro) # voltamos aos valores padrão..
plot(x,y,
     xaxt = "n",   # o valor xaxt="n", impede de plotar o eixo x
     yaxt = "n")   # o valor yaxt="n", impede de plotar o eixo y 
```

---

Para adicionar o eixo x, usaremos a função _axis_ (veja todas as opções com **?axis**), especificando o lado no qual adicionaremos (1, 2, 3 ou 4, contados em sentido horário a partir da borda inferior).

No eixo adicionado, vamos colocar uma sequência de valores de 0 a 300, com marcas cada 25. Para isso usamos a função _seq_ como argumento dentro de _axis_.

---

```{r plot03,  fig.align='center'} 

plot(x,y,
     xaxt="n") # o valor xaxt="n", impede de plotar o eixo x

axis(side= 1,
     at  = c(seq(0, 300, 25))) # valores no eixo x de x=0 a 300, cada 25

```

---

É possível colocar etiquetas texto em determinados valores. No seguinte exemplo, colocaremos três etiquetas nos valores -4, 0 e 4 do eixo "y" (número 2).

---

```{r plot04, fig.align='center'}
plot(x,y,
     xaxt="n",
     yaxt="n")

axis(side= 1,                  # no eixo x inferior
     at  = c(seq(0, 300, 25))) # plotar os valores no eixo x de x=0 a 300, cada 25

axis(side   = 2,                               # no eixo y, lateral esquerdo
     at     = c(-4,0,4),                       # nas posições de vetor indicado
     labels = c("Pequeno","Medio","Grande"))   # plotar os textos indicados
```

---

Um argumento que ajuda a controlar a posição relativa dos textos e etiquetas é _las =_. Quando _las = 1_, o texto será colocado paralelo ao eixo, quando _las = 2_, o texto fica perpendicular. O valor 1 é o padrão, note que para o eixo "x" o texto fica na horizontal do gráfico, enquanto no eixo "y", fica perpendicular.

---

A função _axis()_, também controla o tipo de linha e espessura das marcas. Ao gráfico anterior vamos adicionar uma marca preta entre os valores (5, 25 e 75) e outra nos valores (150, 225 e 275), finalmente serão colocadas duas linhas verticais para demarcar o espaço entre os valores (150 e 275).

---

```{r plot05, fig.align='center'}
plot(x,y,
     xaxt="n",
     yaxt="n")

axis(side = 1,                  # no eixo x inferior
     at   = c(seq(0, 300, 25))) # plotar os valores no eixo x de x=0 a 300, cada 25

axis(side   = 2,                               # no eixo y, lateral esquerdo
     at     = c(-4,0,4),                       # nas posições de vetor indicado
     labels = c("Pequeno","Medio","Grande"))   # plotar os textos indicados

axis(side      = 3,            # adicionamos no eixo x superior
     at        = c(5,25,75),   # nos valores...
     lwd       = 4,            # espessura de 4 
     lwd.ticks = 2,            # espessura das marcas
     col.ticks = "red")        # cor das marcas

axis(side      =3,                # adicionamos no eixo x superior
     at        = c(150,225,275),  # nos valores...
     lwd       = 4,               # espessura de 4
     lwd.ticks = 2,               # espessura das marcas 
     col.ticks = "blue")          # cor das marcas

abline(v=150, lwd =2)   # linha vertical no valor de 150, espessura 2

abline(v=275, lwd =2)   # linha vertical no valor de 150, espessura 2
```

---

Caso deseje, é possível tirar toda a borda da plotagem e mostrar apenas os eixos.

---

```{r plot06, fig.align='center'}
plot(x,y,
     bty ="n",  # suprimir a caixa do gráfico (borda exterior)
     xaxt="n",  # suprimir eixo x
     yaxt="n")  # suprimir eixo y

axis(side = 3,
     at   = seq(0,300,50),
     lwd  = 3)
axis(side = 4,
     at   = seq(-5,5,2.5),
     lwd  = 3)
```

---
 
#### Marcas nos eixos, ou etiquetas
 
Consegue-se um controle mais fino através de _par()_ ou _axis()_:

o argumento _tcl_ controla como as marcas serão posicionadas:

    - valores positivos fazem as marcas ficarem dentro do gráfico;

    - valores negativos fazem as marcas estar fora da área do grafico

---

o argumento _mgp_ dentro de _par()_ toma três valores:

              - o primeiro controla o afastamento entre o gráfico e o eixo do título
  
              - o segundo entre o gráfico e o eixo de etiquetas e 
  
              - o terceiro entre o gráfico e a linha do eixo,
              
              - o padrão é mgp = c(3, 1, 0)

 Vejamos o seguinte exemplo usando _mgp_ e _tcl_ com os valores padrão para o desenho.
 
---
 
```{r plot07, fig.align='center'}  

par(tcl = -0.5, # valor padrão, controla o tamanho das marcas e a direção, valor negativo = marca fora
    mgp = c(3,1,0)) #padrão

plot(x,y) 
```

#### **_<span style="color:blue">Exercício 05</span>_**

Usando o comando anterior, modique o argumento _tcl_ para 0.5 e experimente modificar apenas o primeiro valor de _mgp_ para 1. O que acontece com o nome dos eixos? Experimente outros valores.

---

```{r plot08, fig.align='center'}
# sua solução

```

---

#### **_<span style="color:blue">Exercício 06</span>_**

Usando o comando anterior, modique o argumento _mgp_, deixe o primeiro valor em 3 e modifique os dois seguintes para 2 e 1. O que muda nas etiquetas? Experimente outros valores.

---

```{r plot09, fig.align='center'}
# sua solução

```

---

Um outro exemplo usando _axis()_ e _mtext()_. A última é uma função útil para personalizar os eixos quando eles são suprimidos inicialmente. No exemplo seguinte mostram-se duas formas diferentes de personalizar eixos. Também foi suprimida a caixa do gráfico  

---

```{r plot10, fig.align='center'} 
par(pro)
plot(x,y,
     bty  ="n",  # suprimir a caixa do gráfico (borda exterior)
     xaxt = "n",
     yaxt = "n",
     xlab = "",
     ylab = "", 
     main = " Meu Titulo", 
     sub  = "Fonte: dados aleatórios com semente")

axis(side     = 1,
     at       = seq(0,300,50),
     tcl      = 0.4,
     lwd.ticks= 3,
     mgp      = c(0,0.5,0))
#usamos mtext porque o eixo foi desabilitado em plot..
mtext(side = 1,         
      text = "Eixo X: sequencial",
      line = 1.5)

axis(side     = 2,
     at       = seq(-5,5,2.5),
     tcl      = 0.3,
     lwd.ticks= 3 ,
     col.ticks= "orange",
     mgp      = c(0,1,1))

mtext(side=2,
      text="Eixo Y: 300 numeros aleatorios",
      line=2.2)
```

---

 Vejamos o caso no qual há uma área de plotagem com vários gráficos e eixos semelhantes. No uso do _mtext_, note o argumento **outer** que determina que o texto será colocado na área exterior ao gráfico 
 

```{r plot11, fig.align='center'} 
par(pro)
par(oma  = c(3,3,3,0),  # parâmetro que estabelece a margem exterior da janela comum
    mar  = c(2,2,2,1),  # parâmetro que estabelece a margem exterior de cada gráfico(em linhas)
    mfrow= c(2,2),      # parâmetro que determina a quantidade e posição dos gráficos
    pty  = "s")         # parâmetro que ajusta os eixos para deixar eles de igual tamanho

plot(1,1, ylab="", xlab="", type="n", main = "1")
plot(1,1, ylab="", xlab="", type="n", main = "2")
plot(1,1, ylab="", xlab="", type="n", main = "3")
plot(1,1, ylab="", xlab="", type="n", main = "4")

mtext(text = "Rótulo comum ao eixo x",
      side = 1,
      line = 0,
      outer= TRUE)

mtext(text ="Rótulo comum ao eixo y",
      side = 2,
      line = 0,
      outer= TRUE)
mtext(text ="Vários gráficos numa janela só",
      side = 3,
      line = 0,
      outer= TRUE,
      cex  = 1.5)
```

---

#### Plotar e ou sobrepor linhas e pontos 

Com a função _lines()_ podemos adicionar uma linha ao gráfico. A linha é produzida a partir da união de um conjunto de pontos em forma sequêncial. 

A função _abline()_ é um caso especial de _lines()_ quando queremos graficar uma regressão linear simples e suprimos os parâmetros "a" e "b", por exemplo ao plotar um modelo produzido pela função _lm()_.

No seguinte exemplo vamos usar os dados da base datasets::**cars** para produzir um gráfico de dispersão das variáveis "speed" e "dist" e adicionar posteriormente duas linhas, uma de regressão simples,através de _abline()_ e uma de regressão polinômica suavizada usando a função _lowess()_ do pacote _stats_, dentro da função _lines()_.

---

```{r plot12, fig.align='center'}
cars <- datasets::cars                 # salvamos os dados
linha.reg <- lm(cars$dist ~ cars$speed)# calculamos uma regressão linear simples
linha.pol <- stats::lowess(cars)

plot(cars, 
     cex.main = 0.9,
     main = "Distância de parada vs. velocidade \n Linha vermelha = regressao linear -  Linha azul =  regressão polinômica",
     sub  = "Fonte datasets::cars",
     xlab = "Velocidade em mph",
     ylab = "Distância em m") # diagrama de dispersão

abline(linha.reg, 
       lwd = 2,
       lty = 5,
       col ="red")

lines(linha.pol,  # plotar a lina
      lwd = 2,    # largura da linha
      lty = 4,    # tipo de linhas veja o argumento em graphics::par	
      col = "blue")
```

---

#### Adicionando uma camada de pontos

A função points desempenha um papel similar aos das funções exibidas anteriormente. Uma vez criado um gráfico, podemos adicionar camadas personalizadas de pontos.

No exemplo seguinte criaremos um gráfico da variável "Sepal.Length" da espécie "setosa" dos dados "iris". Sabemos que os dados tem 50 observações de cada espécie.

---

```{r plot13, fig.align='center'}
setosa <-iris[which(iris$Species == "setosa"),]
plot(setosa$Sepal.Length, setosa$Sepal.Width)

```

---

Agora vamos adicionar outra camada de pontos, desta vez da especie "virginica", em color vermelho.
Primeiro será plotado o mesmo gráfico anterior da especie setosa e depois adicionaremos a camada.

---

```{r plot14, fig.align='center'}
# gráfico anterior
plot(setosa$Sepal.Length, setosa$Sepal.Width)

# separamos os dados da espécie "virgínica"
virginica <-iris[which(iris$Species == "virginica"),]
# adicionamos os pontos com cor vermelha e ponto cheio
points(virginica $Sepal.Length, virginica $Sepal.Width, col = "red", pch = 19)
```

---

O que aconteceu com as 50 observações da espécie adicionada??

A função _plot()_ tem uma limitação na sua execução e é que uma vez aberto o espaço gráfico, ele não é redimensionado pela chegada de novos dados superpostos. O correto é analisar os novos dados e procurar dimensionar adequadamente os eixos. No caso anterior seria:

---

```{r plot15, fig.align='center'}
# gráfico anterior
plot(setosa$Sepal.Length, setosa$Sepal.Width,
     xlim = c(4,8),
     ylim = c(2,5),
     main = " Espaço redimensionado")

# separamos os dados da espécie "virgínica"
virginica <-iris[which(iris$Species == "virginica"),]
# adicionamos os pontos com cor vermelha e ponto cheio
points(virginica $Sepal.Length, virginica $Sepal.Width, col = "red", pch = 19)
```

---

Um outro uso da função _points()_ que pode ser de utilidade quando precisamos destacar ou mostrar valores determinados ou discrepantes. Vamos supor que nesses dados graficados, todas as medidas sepal.lenght superiores a 7.5 são valores a destacar.

---

```{r plot16, fig.align='center'}
plot(virginica$Sepal.Length, virginica$Sepal.Width)

destacados <- virginica[which(virginica$Sepal.Length > 7.5),]

points(destacados$Sepal.Length,destacados$Sepal.Width, pch =17, col = "red")

```

---

A função **plot()** vai sempre tratar de determinar qual o melhor gráfico para seus dados. Vejamos o seguinte exemplo usando o dataframe _iris_, do qual vamos imprimir as primeiras 6 linhas para relembrar a estrutura.

---

```{r plot17, fig.align='center', fig.height=7}
iris <- datasets::iris

head(iris)

plot(iris)
```

---

Pode-se perceber que o gráfico não é informativo quando as espécies são utilizadas como mais uma variável. Vamos agora graficar apenas as primeiras 4 variáveis de interesse e plotar os pontos com diferentes cores, conforme a variável "Species".


```{r plot18, fig.align='center', fig.height=7}
iris <- (datasets::iris)
attach(iris)

par(pro)

par(oma  = c(5,5,5,3), 
    mar  = c(1,1,1,1),
    pty  = "s")

plot(iris[1:4], 
     col= iris$Species)
```


```{r plot19, fig.align='center', fig.height=4, fig.width=4}
plot(Sepal.Length, 
     xlim = c(4,9),
     ylim = c(1,5),
     Sepal.Width, col=Species)
legend("topright", legend = levels(Species), col = 1:3, cex = 0.6, pch = 1)


```


---

FIM DA SEGUNDA PARTE

---

```{r}
sessionInfo()

save(list = ls(), file = "Oficina_AED_graf02.Rdata") 

