---
title: "Regressão linear simples do quarteto de dados de Anscombe"
author: "Walter Humberto Subiza Pina"
date: "12 de janeiro de 2017"
output: html_document
---


```{r setup, include=FALSE}
knitr::opts_chunk$set(echo = TRUE)
require(stats) 
require(graphics)
```

Vamos fazer uso do pacote do R _datasets_, que tem um conjunto de dados apresentado em 1973 pelo estatístico Francis Anscombe.

```{r}
str(anscombe)
```

---

Feita a regressão linear "y ~ x" do conjunto, os resultados são os seguintes

```{r echo=FALSE}

##-- Fazer as regressões em conjunto
# objeto de classe "formula"
ff <- y ~ x ## objeto de classe "formula"
# lista contendo lm1:int1...
mods <- setNames(as.list(1:4), paste0("lm", 1:4))
# função for para cálculo da regressão simultânea
for(i in 1:4) {
   ff[2:3] <- lapply(paste0(c("y", "x"), i), as.name)
   mods[[i]] <- lmi <- lm(ff, data = anscombe)
  print(anova(lmi))
}
```

**Note que numericamente são bem semelhantes!!**

```{r}
## ver que numericamente são bem semelhantes!!
sapply(mods, coef)

lapply(mods, function(fm) coef(summary(fm)))
```

---

### gráfico

Finalmente vamos ver a cara dos dados:

---

```{r echo=FALSE}
op <- par(mfrow = c(2, 2), 
          mar   = 0.1 + c(4,4,1,1), 
          oma   =  c(0, 0, 2, 0))

for(i in 1:4) {
  ff[2:3] <- lapply(paste0(c("y","x"), i), as.name)
  plot(ff, 
       data = anscombe, 
       col  = "red", 
       pch  = 21, 
       bg   = "orange", 
       cex  = 1.2,
       xlim = c(3, 19), 
       ylim = c(3, 13))
  abline(mods[[i]], col = "blue")
}
mtext("Regressão dos quatro conjuntos de dados de Anscombe", 
      outer = TRUE, 
      cex   = 1.5)
```

---

Fontes e Referências:

_Tufte, Edward R. (1989) The Visual Display of Quantitative Information, 13–14. Graphics Press._

_Anscombe, Francis J. (1973) Graphs in statistical analysis. American Statistician, 27, 17–21._

---

FIM Dados  ANSCOMBE

Esse trabalho é parte da Oficia AED - Parte II - 2017

---
