---
title: 
author:
date: 
output:
  html_document: default
---

```{r setup, include=FALSE}
knitr::opts_chunk$set(echo = TRUE)
old.par <- par(no.readonly = TRUE)
```

## Diferenças entre plot() e ggplot()

Enquanto a função _plot()_ do pacote base do R atende as principais necessidades da exploração inicial de dados e até permite a geração de gráficos de boa qualidade, algumas limitações fizeram com que surgissem outros pacotes gráficos, com diferentes focos e tratamento de dados. 

O pacote _ggplot2_ incluido no conjunto de pacotes _tidyverse_ vem se destacando por su facilidade e qualidade final dos gráficos. 

Nesta pequena introdução vamos salientar apenas algumas das principais diferenças entre ambos, que fazem que cada um seja mais adequado para a geração de gráficos nas etapas do AED.

Usando o conjunto de dados iris, vamos ver como seria um gráfico mínimo com plot

---

```{r}
iris <- iris[c(5, 1:4)] # simples reordenamento das variáveis
str(iris)

plot(iris$Sepal.Width ~ iris$Sepal.Length) # gráfico com indicação tipo fórmula "~"

```

---

E no caso de desejar adicionar no mesmo gráfico um outro conjunto de pontos presente nos meus dados?

---

```{r}
# primeiro gráfico...
plot(iris$Sepal.Width ~ iris$Sepal.Length) # gráfico com indicação tipo fórmula "~"

# segundo gráfico, adiciono uma nova camada usando a função "points" e uma cor diferente
points(iris$Petal.Length, iris$Petal.Width, col = "red")

```

---

Quais limitações ou problemas encontramos aqui?

1- o espaço gráfico não é redimensionado para mostrar todo a segunda camada gráfica;

2- o gráfico é desenhado como uma imagen estática;

3- no existe um marco único para a plotagem dos gráficos.

Vejamos agora o mesmo gráfico com ggplot...

---

```{r iris}
library(ggplot2)
# objeto ggplot
ggplot(iris, aes(x = Sepal.Length, y = Sepal.Width)) +
# camada adicionada de pontos
    geom_point()                                     +
# segunda camada adicionada                 
    geom_point(aes(x = Petal.Length, y = Petal.Width), col = "red")             
                 
```

---

Diferenças: o espaço gráfico é automaticamente ajustado com cada nova camada adicionada e

a função ggplot produz um objeto em R, chamado de "objeto ggplot", que pode ser chamado para modificações posteriores. Exemplos, vamos criar um objeto ggplot chamado "gplot":

---

```{r}
# crio o objeto gplot...
gplot <- ggplot(iris, aes(x = Sepal.Length, y = Sepal.Width))

# adiciono uma camada de pontos ao objeto
gplot + geom_point()

# adiciono uma camada e salvo como outro objeto ggplot, de nome "p"
p <- gplot + geom_jitter()

# chamo ou grafico "p"
p


```


---

FIM DA APRESENTAÇÃO

---

```{r}
sessionInfo()




