---
title: 
author:
date: 
output:
#  word_document: default
  html_document: default
---

```{r setup_lib, include=FALSE}
knitr::opts_chunk$set(echo = TRUE)
library(ggplot2)
```

---

## Capítulo 3 - Visualização de dados com _ggplot2()_

## c - Elementos gráficos, exercícios com solução

Nos exercícios a seguir, toda instrução que tenha a 

#### **_<span style="color:blue">seguinte formatação</span>_**

é para sua execução no fragmento de código R que segue ou na consola do RStudio (janela 3).

Na continuação dos nossos exercícios com ggplot, vamos trabalhar com a base de dados **ggplot2::diamond**.

---

Como elemento informativo carat(quilate) da Wikipédia:

"No que se refere a pedras preciosas, como o diamante, **um quilate representa uma massa igual a duzentos miligramas**. 

A unidade de massa foi adotada em 1907 na Quarta Conferência Geral de Pesos e Medidas. O quilate pode ser subdividido ainda em 100 pontos de 2 mg cada.""

---

O objetivo desta parte é reforçar o aprendido e inserir alguns elementos novos em **ggplot**.

Como a base de dados é grande, vamos selecionar um conjunto de 2000 registros em forma aleatória. Com fins de compatibilidade, colocaremos uma semente, faremos a seleção usando a função **dplyr::sample()** e chamaremos os novos dados de "diamantes".

---

```{r cria_dados, message = FALSE, warning=FALSE}
library(dplyr)
set.seed(20170620)
diamantes <- sample_n(diamonds, 2000)
```

---

#### **_<span style="color:blue">Exercício 01. Use str() para conhecer os dados, veja o tamanho do arquivo e as variáveis.</span>_**

---

Os dados contém informação referente às diversas características de diamantes, como preço, corte, color, dimensões de cada um, etc.

Nos exercícios anteriores, vimos como mapear os pontos através de **aes()** e graficar com **geom_point()** e **geom_jitter**.

No primeiro gráfico vamos fazer um gráfico de pontos de "carat" e "price", colocando uma transparencia de 0.3 na estética da camada de pontos.

---

```{r gplot01, fig.align='center'}
# Solução Exercício 01
ggplot(diamantes, aes(x = carat, y = price)) +
  geom_point(alpha = 0.3)
```

#### **_<span style="color:blue">Exercício 02. Na sequência adicionaremos ao gráfico uma camada complementária de estatística. Para isso usaremos sempre o "+" e vamos colocar apenas uma camada geom_smooth().</span>_**

---

**Solução**

---

```{r gplot02, fig.align='center'}
# Solução Exercício 02
ggplot(diamantes, aes(x = carat, y = price)) +
  geom_point(alpha = 0.3) +
  geom_smooth()
```

Devido ao tamanho do arquivo, **geom_smooth()** sinaliza que, para suavizar a curva, usou o método _**gam**_. Veja na ajuda referente a metodologia e parâmetros do método.

---

Vamos continuar combinando geometrias.

#### **_<span style="color:blue">Exercício 03. Com o fragmento de código anterior, adicione uma cor usando a variável "clarity".</span>_**

---

**Solução**

---

```{r gplot03, fig.align='center'}
# Solução Exercício 03
ggplot(diamantes, aes(x = carat, y = price, col = clarity)) +
  geom_point( alpha = 0.5) +
  geom_smooth()
```

---

Note que como a cor foi colocada na camada primeira, ela é considerada um argumento global para todo o gráfico e além de determinar cores diferentes aos pontos para cada grupo de "clarity", também calculou e colocou uma curva para cada grupo de "clarity", adicionando a legenda do lado direito. 

Podemos notar que o gráfico acima ficou muito confuso. Para melhorá-lo, dentre várias
possibilidades, experimente algumas:


#### **_<span style="color:blue">Exercício 04</span>_**

#### **_<span style="color:blue">1- Adicione o argumento "se = F"" para tirar o intervalo de confiança das linhas, ou</span>_**

#### **_<span style="color:blue">2- Deixe apenas as linhas e retire a camada de pontos,</span>_**

#### **_<span style="color:blue">3- Adicione um tema menos poluído, como "theme_classic()".</span>_** 
 
#### **_<span style="color:blue">Experimente !!</span>_**

---

**Solução**

---

```{r gplot04, fig.align='center'}
# Solução Exercício 04
ggplot(diamantes, aes(x = carat, y = price, col = clarity)) +
    geom_point( alpha = 0.5) +
    geom_smooth(se = F) +
    theme_classic()
```

---

Podemos ainda limpar mais o gráfico e mostrar apenas as linhas para cada grupo.

---

#### **_<span style="color:blue">Exercício 05. Usando o código anterior, elimine a camada de pontos e veja o resultado.</span>_**

---

```{r gplot05, fig.align='center'}
# Solução Exercício 05
ggplot(diamantes, aes(x = carat, y = price, col = clarity)) +
    geom_smooth(se = F) +
    theme_classic()
```

---

### Mais sobre a **gramática dos gráficos**

A possibilidade de combinar diversos elementos gráficos em forma clara e inteligente é uma das melhores caraterísticas do **ggplot**. 

A primeira camada, ou as que desejar, podem ser salvas como um objeto **ggplot** e adicionar as restantes a esse objeto.

Por exemplo, 

    graf1 = ggplot(dados, aes(x = "X", y = "Y"))
    
    graf2 = graf1 +
              geom_points()

---

Na sequência iniciaremos um fragmento de código a partir de **diamantes** e voces irão adicionando elementos gráficos em camadas para finalizar gráficos elegantes e informativos.

---

#### **_<span style="color:blue">Exercício 06. Faça um gráfico, mapeando "carat" no eixo x e "price" no eixo y, salve como "graf.diam".</span>_**

---

**Solução**

```{r gplot06, fig.align='center'}
# Solução Exercício 06
graf.diam <- ggplot(diamantes, aes(x = carat, y = price))

```

---

O objeto ggplot "graf.diam", deve aparecer na sua janela de ambiente (janela 2),

#### **_<span style="color:blue">Exercício 07</span>_**

#### **_<span style="color:blue">Invista tempo para analisar o objeto, clicando na seta do lado do nome.</span>_**

#### **_<span style="color:blue">adicione ao objeto criado uma camada de pontos, geom_point(), salve como graf.diam2.</span>_**

#### **_<span style="color:blue">Para visualizar deve chamar o objeto.</span>_**

---

**Solução**

---

```{r gplot07, fig.align='center'}
# Solução Exercício 07
graf.diam2 <- graf.diam +
                geom_point()
graf.diam2
```

---

Observe que o argumento da estética **aes()** pode ser colocado dentro da geometria para personalizar a camada.

---

#### **_<span style="color:blue">Exercício 08. Insira aes() dentro da camada de pontos, especificando a cor acorde a variável "cut", uma transparência de 0.3 e mude a camada para geom_jitter. Adicione um titulo com "labs(title = 'Seu titulo')". Salve como graf.diam2.</span>_**

---

**Solução**

---

```{r gplot08, fig.align='center'}
# Solução Exercício 08
graf.diam2 <- graf.diam +
                  geom_jitter(aes(col = cut, alpha = 0.3)) +
                  labs(title = 'Relação preço-quilate em diamantes')
graf.diam2
```

---

Se desejar remover a legenda da transparência, que não contribui no gráfico, apenas adicione a linha
**guides(alpha=FALSE)**, mas isso deve ser feito no passo anterior já que se usamos o objeto salvo graf.diam2, ele já traz a legenda embutida. Aproveite e mude o título da legenda para "Quilates" e adicione um subtitulo e um pê de página. Veja no exemplo:

---

```{r gplot09, fig.align='center'}
graf.diam2 <- graf.diam +
                  geom_jitter(aes(col = cut, alpha = 0.3))         +
                  labs(title = 'Relação preço-quilate em diamantes', subtitle = "Fonte = ggplot2::diamonds") +
                  guides(alpha=FALSE)                                +
                  labs(col = "Corte")+
                  labs(caption = "Oficina AED - Parte II")
graf.diam2
```

---

As legendas nos eixos podem ser trocada e personalizadas usando o argumento "labs( x = "novo nome")"

#### **_<span style="color:blue">Exercício 09. Coloque em graf.diam2 o título "Quilates" no eixo x e "Preço" no eixo y. Salve como graf.diam3.</span>_**

---

**Solução**

---

```{r gplot10, fig.align='center'}
# Solução Exercício 09
graf.diam3 <- graf.diam2 +
                  labs(x = "Quilates") +
                  labs(y = "Preços")
graf.diam3
```

---

#### **_<span style="color:blue">Exercício 10. Finalmente, adicione uma camada de estatística (geom_smooth, sem intervalo de confiança) e escolha um tema do seu gosto para finalizar o exercício. Salve como graf.diam4 e visualize.</span>_**


**Solução**

---
```{r gplot11, fig.align='center'}
# Solução Exercício 10
graf.diam4 <- graf.diam3 +
                  geom_smooth(se = FALSE) +
                  theme_minimal()
graf.diam4
```


---

FIM DE EXERCÍCIOS 02

---

```{r}
sessionInfo()

```