---
title: "Oficina AED - Parte II"
author: "Walter Humberto Subiza Pina"
date: "16 de junho de 2017"
output: html_document
---

```{r setup, include=FALSE}
knitr::opts_chunk$set(echo = TRUE)
library(ggplot2)
```

---

## Curso de Análise Exploratório de Dados com R - Parte II
## Visualização de dados com _ggplot2()_

---

#### Exercícios 02

Nos exercícios a seguir, toda instrução que tenha a 

#### **_<span style="color:blue">seguinte formatação</span>_**

é para sua execução no fragmento de código R que segue ou na consola do RStudio (janela 3).

Na continuação dos nossos exercícios com ggplot, vamos trabalhar com a base de dados **ggplot2::diamond**.

---

Como elemento informativo carat(quilate) da Wikipédia:

"No que se refere a pedras preciosas, como o diamante, **um quilate representa uma massa igual a duzentos miligramas**. 

A unidade de massa foi adotada em 1907 na Quarta Conferência Geral de Pesos e Medidas. O quilate pode ser subdividido ainda em 100 pontos de 2 mg cada.""

---

O objetivo desta parte é reforçar o aprendido e colocar alguns elementos novos em **ggplot**.

Como a base de dados é grande, vamos selecionar um conjunto de 2000 registros em forma aleatória. Com fins de compatibilidade, colocaremos uma semente, faremos a seleção usando a função **dplyr::sample()** e chamaremos os novos dados de "diamantes".

---

```{r message = FALSE}
library(dplyr)
set.seed(20170620)
diamantes <- sample_n(diamonds, 2000)
```

---

#### **_<span style="color:blue">Use str() para conhecer os dados, veja o tamanho do arquivo e as variáveis.</span>_**

---

Os dados contém informação referente a diversas características de diamantes, como precio, corte, color, dimensões de cada um, etc.

Nos exercícios anteriores, vimos como mapear os pontos através de **aes()** e graficar com **geom_point()** e **geom_jitter**.

No primeiro gráfico vamos fazer um gráfico de pontos de "carat" e "price", colocando uma transparencia de 0.3 na estética da camada de pontos.

---

```{r}
ggplot(diamantes, aes(x = carat, y = price)) +
  geom_point(alpha = 0.3)
```

Na sequência vamos adicionar ao gráfico uma camada complementária de estatística. Para isso usamos sempre o "+" e vamos colocar apenas uma camada **geom_smooth()**.

**Solução**

---

```{r}
ggplot(diamantes, aes(x = carat, y = price)) +
  geom_point(alpha = 0.3) +
  geom_smooth()
```

Devido ao tamanho do arquivo, **geom_smooth()** avisa que para suavizar a curva usou o método _**gam**_. Veja na ajuda referente a metodologia e parâmetros do método.

---

Vamos continuar combinando geometrias.

#### **_<span style="color:blue">Com o fragmento de código anterior, adicione uma cor usando a variável "clarity".</span>_**

---

```{r}
# Solução:


```

---

Note que como a cor foi colocada na camada primeira, ela é considerada um argumento global para todo o gráfico e além de assinar cores diferentes aos pontos, para cada grupo de "clarity", também calculou e colocou uma curva para cada grupo de "clarity", adicionando a legenda do lado direito. 

O gráfico acima ficou muito confuso. Temos varias possibilidades de melhorá-lo:


#### **_<span style="color:blue">1- Adicione o argumento "se = F"" para tirar o intervalo de confiança das linhas, ou</span>_**

#### **_<span style="color:blue">2- Deixe apenas as linhas e retire a camada de pontos,</span>_**

#### **_<span style="color:blue">3- Adicione um tema menos poluído, como "theme_classic()".</span>_** 
 
#### **_<span style="color:blue">Experimente !!_</span>**

---

```{r}
# Solução:


```

--

Podemos ainda limpar mais o gráfico e mostrar apenas as linhas para cada grupo.

#### **_<span style="color:blue">Usando o código anterior, elimine a camada de pontos e veja o resultado.</span>_**

---

```{r}
# Solução:


```

---

### Mais sobre a **gramática dos gráficos**

A possibilidade de combinar diversos elementos gráficos em forma clara e inteligente é uma das melhores caraterísticas do **ggplot**. 

A primeira camada, ou as que desejar, podem ser salvas como um objeto **ggplot** e adicionar as restantes a esse objeto.

Por exemplo, 

    graf1 = ggplot(dados, aes(x = "X", y = "Y"))
    
    graf2 = graf1 +
              geom_points()

---

Na sequência iniciaremos um fragmento de código a partir de **diamantes** e voces irão adicionando elementos gráficos em camadas para finalizar gráficos elegantes e informativos.

---

#### **_<span style="color:blue">Faça um gráfico, mapeando "carat" no eixo x e "price" no eixo y, salve como "graf.diam".</span>_**


```{r}
# Solução:


```

---

O objeto ggplot "graf.diam", deve aparecer na sua janela de ambiente (janela 2),

#### **_<span style="color:blue">tome um tempo para analisar o objeto, clicando na seta do lado do nome.</span>_**

#### **_<span style="color:blue">adicione ao objeto criado uma camada de pontos, geom_point(), salve como graf.diam2.</span>_**

#### **_<span style="color:blue">Para visualizar deve chamar o objeto.</span>_**

---

```{r}
# Solução:


```

---

O argumento da estética **aes()** pode ser colocado dentro da geometria para personalizar a camada.


#### **_<span style="color:blue">coloque aes() dentro da camada de pontos, especificando a cor acorde a variável "cut", uma transparência de 0.3 e mude a camada para geom_jitter, adicione um titulo com "labs(title = 'Seu titulo')". Salve como graf.diam2.</span>_**

---

```{r}
# Solução:


```

---

Se desejamos remover a legenda da transparência que não contribui no gráfico, apenas adicione a linha
**guides(alpha=FALSE)**, mas isso deve ser feito no passo anterior já que se usamos o objeto salvo graf.diam2, ele já traz a legenda embutida. Aproveitamos e mudamos o título da legenda para "Quilates" e adicionamos um subtitulo e um pê de página. Veja no exemplo:

---

```{r}
#graf.diam2 <- graf.diam +
#                  geom_jitter(aes(col = cut, alpha = 0.3))         +
#                  labs(title = 'Relação preço-quilate em diamantes', subtitle = "Fonte = ggplot2::diamonds") +
#                  guides(alpha=FALSE)                                +
#                  labs(col = "Corte")+
#                  labs(caption = "Oficina AED - Parte II")
#graf.diam2
```

---

As legendas nos eixos podem ser trocada e personalizadas com o argumento "labs( x = "novo nome")"

#### **_<span style="color:blue">Coloque em graf.diam2 o título "Quilates" no eixo x e "Preço" no eixo y. Salve como graf.diam3.</span>_**

---

```{r}
# Solução:


```

---

#### **_<span style="color:blue">Finalmente, adicione uma camada de estatística (geom_smooth, sem intervalo de confiança) e escolha um tema do seu gosto para finalizar o exercício. Salve como graf.diam4 e visualize.</span>_**

---

```{r}
# Solução:


```


---

FIM DE EXERCÍCIOS 02

---

```{r}
sessionInfo()

```