---
title: "Gráficos com plot() -  Soluções"
author: "Walter Humberto Subiza Piña"
date: "19 de abril de 2017"
output: html_document
---

#####Soluções para os exercícios

---

Exercício 01

Usando o comando já mostrado de:

_plot(cars\$speed, cars\$dist)_

1- adicionar um título principal, um subtítulo (sugestão: "Fonte: R datasets::iris"), legendas em ambos eixos e re-defina os limites de cada um.

2- mude o tipo de símbolo para triângulo cheio e de cor vermelha

---

```{r}
plot(cars$speed, cars$dist,
     xlim = c(0,30),
     ylim = c(0,150),
     pch  = 17,
     col  = "red",
     main = "Distância percorrida vs. velocidade",
     sub  = "Fonte: R datasets::iris",
     xlab = "Velocidade em milhas",
     ylab = "Distância percorrida em milhas")
```

---

Exercício 02a

Considerando o comando _hist_ no segundo exemplo apresentado, fazer o histograma da variável _Sepal.Lenght_ dos dados _iris_.

Redefina os limites dos eixos, coloque título principal, subtítulo e nos nomes nos eixos e defina uma cor verde para o histograma.

---

```{r}
hist(iris$Sepal.Width,
     xlim = c(1,5),
     ylim = c(0,40),
     main = "Histograma de largura de sépala",
     sub  = "Fonte: R datasets::iris",
     xlab = "Largura em cm",
     ylab = "Frequência",
     col  = "green")

```

---

Exercício 02b

Com o comando do exercício anterior, experimente usar o argumento _breaks_ com 5,10,20 e 50 intervalos. Que acontece com o eixo de Frequências? e com 50 intervalos, o que acontece com o histograma?

---

```{r}
hist(iris$Sepal.Width,
     xlim = c(1,5),
     ylim = c(0,30),
     main = "Histograma de largura de sépala",
     xlab = "Largura em cm",
     ylab = "Frequência",
     col  = "green", 
     breaks = 20)

```


---

Exercício 03

Na linha de comando experimente:

plot(table(iris$Species))

```{r}
plot(table(iris$Species))
```

---

Exercício 04

Com os conhecimentos de argumentos já conhecidos: coloque título principal, subtítulo, nome no eixo "y" e dê uma cor diferente para cada barra (dica: o argumento _col_ aceita um vetor com os nomes das cores (inglês), tipo _c("cor1", "cor2",...)_).

---
```{r}
barplot(table(iris$Species),
        main = "Tabela de Frequência das espécies de Iris",
        ylab = "Frequência",
        col  = c("green", "red", "blue"))
```

---

FIM DA PRIMEIRA PARTE

---

---

SEGUNDA PARTE

Para fazer os seguintes exercícios necessita dos dados:

---

```{r}
set.seed(12345) # semente serve para reprodução de valores iguais em dados aleatórios (ou  seudo...)
x<-1:300
y<-runif(x,-5,5)
```

--

Exercício 05

Usando o comando anterior, modique o argumento _tcl_ para 0.5 e experimente modificar apenas o primeiro valor de _mgp_ para 1. Que acontece com o nome dos eixos?

---

```{r}  

par(tcl = 0.5, # valor padrão, controla o tamanho das marcas e a direção, valor negativo = marca fora
    mgp = c(1,1,0)) 

plot(x,y) 
```

---

Exercício 06

Usando o comando anterior, modique o argumento _mgp_, deixe o primeiro valor em 3 e modifique os dois seguintes para 2 e 1. Que muda nas etiquetas e no eixo? Experimente outros valores.

---

```{r}
par(tcl = 0.5, # valor padrão, controla o tamanho das marcas e a direção, valor negativo = marca fora
    mgp = c(3,2,1)) 

plot(x,y) 
```

---

FIM DA SEGUNDA PARTE

---

