---
title: "Oficina AED - Parte II"
author: "WHSP"
date: "21 de junho de 2017"
output: html_document
---

```{r setup, include=FALSE, }
knitr::opts_chunk$set(echo = TRUE)
library(tidyverse)
```

---

## Curso de Análise Exploratório de Dados com R - Parte II
## Visualização de dados com _ggplot2()_

---

#### Exercícios 03

Nos exercícios a seguir, toda instrução que tenha a 

#### **_<span style="color:blue">seguinte formatação</span>_**

é para sua execução no fragmento de código R que segue ou na consola do RStudio (janela 3).

---

Até agora vimos apenas o elemento estético geométrico de ponto e linha suavizada. Temos diversos outros elementos geométricos que podemos usar na camada de geometria, os mais usados:

  - geom_bar
  
  - geom_boxplot
  
  - geom_histogram
  
  - geom_curve
  
  - geom_abline
  
  - geom_quantile

  - ...
  
---

#### Gráfico de barras

O gráfico de barras é um dos mais usados para visualizar dados categóricos.

As barras representam o número ou proporção de elementos em cada categoria, fator ou nivel.

Primeiro um gráfico simples de barra a partir dos dados em **ggplot::mpg**, em que usaremos a variável "class".


####**_<span style="color:blue">conheça seus dados!</span>_** 

--> **_head, str, summary !!_**

---

```{r aed2_01}
# primeira camada com os dados e o mapeamento das variáveis
graf <- ggplot(mpg, aes(class))

# Gráfico de barras com número de tipos de carros
graf         + 
  geom_bar() +
    labs(title ="Gráfico de barras simples") +
      labs(caption ="Fonte: ggplot::mpg")

graf             + 
  geom_bar()     + 
    coord_flip() +
      labs(title ="Gráfico de barras simples - eixos invertidos com coord_flip()",
          caption ="Fonte: ggplot::mpg")

```  

---

A contagem por categoria pode ser dividida em diversas classes acorde uma outra variável. Vamos usar a variável **drv**, que indica o tipo de transmissão usado pelo carro, **f** = transmissão dianteira, **r** = traseira e **4wd** =  nas quatro rodas. 

Para cada classe de carro vamos então a ter até três barras diferentes, dependendo do tipo de transmissão usado.

As barras para cada categoria podem ser colocadas _lado a lado_ ou _empilhadas_ na categoria para completar o 100% (1.0 na escala) de observações em cada categoria.

O gráfico será colorido, através do argumento **"fill= ..."**, e as barras colocadas lado a lado, **position = "dodge"** ou empilhadas **position = "fill"** como no segundo gráfico.

Note o uso da camada **labs** para colocar título, subtítulo e nota de pê de página. A camada pode ser única ou dividida por argumentos para maior clareza ou conveniência.

---

```{r aed2_02}
# Gráfico com barras lado a lado
graf + 
  geom_bar(aes(fill = drv), position = "dodge") +
    labs(title    = "Gráfico de barras - cores acorde tipo de transmissão", 
         subtitle = "barras lado a lado",
         caption  = "Fonte: ggplot::mpg")

# Gráfico com barras empilhadas
graf + 
  geom_bar(aes(fill = drv), position = "fill") +
    labs(title    = "Gráfico de barras - cores acorde tipo de transmissão", 
         subtitle = "barras empilhadas",
         caption  = "Fonte: ggplot::mpg")

```

---

Um problema recorrente quando queremos fazer um gráfico por categorias é a ordem em que aparecem, que obedece apenas a uma classificação alfabética ou as vezes à ordem em que se apresentam as variáveis. 

Para trocar o ordenamento, podemos fazer uma pequena função que calcula uma tabela de frequências dos dados e logo após ordena em forma crescente por número de elementos em cada categoria.

---

```{r aed2_03}
# função que ordena as categorias por ordem crescente
reorder_size <- function(x) {
  factor(x, levels = names(sort(table(x))))
}

# gráfico de barras com as categorias ordenadas por número de elementos
ggplot(mpg, aes(reorder_size(class))) + 
  geom_bar()                          +
    labs(title ="Gráfico de barras simples, ordenado por quantidade de elementos") +
      labs(subtitle = "Função disponível em: ggplot2::geom_bar examples")

```

---

####**_<span style="color:blue">Exercício 01</span>_**

####**_<span style="color:blue">Faça um gráfico de barras empilhado do tipo de carro, separado por tipo de combustivel; adicione um título, subtítulo e pê de página (seu nome e SIAPE) e tema a sua escolha; coloque nomes nos eixos.</span>_**

---

**Solução**

---

```{r aed2_aluno01}
# Solução Exercício 01


```

---

#### Gráfico boxplot 

Outro gráfico muito usado é o **boxplot**. Ele nos ajuda a identificar valores discrepantes ou **outliers**. Como sempre começamos com uma camada de dados e o seu mapeamento (aes) para logo após adicionar as camadas complementares. 

A camada para boxplot é **geom_boxplot**. Faremos no primeiro gráfico um boxplot simples, por categoria de carro e no segundo gráfico vamos adicionar uma terceira camada com os pontos, veja as opções de estética dessa camada.

**_<span style="color:blue">comente</span>_**.

---
 
```{r aed2_05}
# primeira camada com os dados e o mapeamento das variáveis
graf2 <- ggplot(mpg, aes(class, hwy))

# segunda camada com o boxplot + terceira com título
graf2            + 
  geom_boxplot() +
    labs(title ="Boxplot simples")

# segunda camada com o boxplot + terceira com pontos + quarta com título
graf2                                   + 
  geom_boxplot()                        + 
    geom_jitter(width = 0.2, alpha=0.4) +
      labs(title ="Boxplot simples com pontos adicionados")
```

---

Note que no segundo gráfico, e devido ao tipo de geometria adicionado (geom_jitter) foi possível discriminar os diversos pontos que componem os outliers visualizados como únicos no primeiro gráfico. 

Esses outliers podem ser destacados da seguinte forma (ver a ordem das camadas e o gráfico resultado):

---

```{r aed2_06}
# segunda camada com o boxplot 
# + terceira com pontos
# + quarta boxplot colorindo de vermelho os outliers 
# + quinta camada com título
graf2                                                                 + 
  geom_boxplot()                                                      +                               
          geom_jitter(width = 0.2, alpha=0.4)                         +
            geom_boxplot(outlier.colour = "red", outlier.shape = 1.8) +
              labs(title ="Boxplot com pontos adicionados e outliers em vermelho") 
                    
# o boxplot também pode ter os eixos invertidos
graf2 + geom_boxplot()                                                   +
            geom_boxplot(outlier.colour = "red", outlier.shape = 1.3)    +
              geom_jitter(width = 0.2, alpha=0.4)                        + 
                coord_flip()                                             +
                    labs(title ="Boxplot com eixos invertidos") 
```

---

####**_<span style="color:blue">Exercício 02</span>_**

####**_<span style="color:blue">Crie um gráfico de boxplot das variáveis "drv" e "cty". Grafique os pontos com separação (jitter). Coloque títulos nos eixos e principale  deixe os boxplot na horizontal, finalmente adicione um tema a sua escolha</span>_**

---

```{r aed2_aluno02}
# Solução Exercício 02

```

---

#### Gráfico de histogramas

O histograma calcula-se em forma semelhante ao gráfico de barras mas para variáveis quantitativas. O procedimento consiste em dividir os elementos da variável em grupos ou "bins" acorde seu valor e contar a quantidade de elementos em cada um eles. 

Feito isso o gráfico é construído com os valores da variável de cada "bin" no eixo "x" e a quantidade de elementos no eixo "y". Diferente do gráfico de barras, os grupos são contínuos, como a variável, e graficados sem espaço entre eles. 

A **amplitude** dos grupos é calculada automáticamente pela argumento "binwidth", ou pode ser modificada manualmente. O histograma também pode ser construído através da definição manual da **quantidade de grupos** em vez da **amplitude**.

EXEMPLOS

---

```{r aed2_07}
#histograma simples
ggplot(diamonds, aes(depth)) +
  geom_histogram()

#histograma determinando um largo de banda de 0.2
ggplot(diamonds, aes(depth)) +
  geom_histogram(binwidth = 0.2)

#histograma determinando uma quantidade de 100 grupos
ggplot(diamonds, aes(depth)) +
  geom_histogram(bins = 100)
```

---

Observe que dependendo da escolha do tamanho do grupo ou sua quantidade, o histograma muda de apariência, a escolha final é sua!

---

Os histogramas também podem ser calculados para diversos fatores ou níveis de uma categoria.

No próximo gráfico vamos calcular histogramas para a variável "price", usando os níveis da variável "cut". 

O procedimento seria: primeiro separar a variável por níveis, depois fazer o histograma para cada nível e finalmente empilhar os histogramas. 

Como essa visualização pode ficar muito poluída, as vezes é melhor fazer a comparação por frequências. 

Nos próximos dois gráficos apresentaremos as duas opç]oes.

---

```{r aed2_08}
# histograma por factor, empilhados
ggplot(diamonds, aes(price, fill = cut)) +
  geom_histogram(binwidth = 500)

# histograma por frequências
ggplot(diamonds, aes(price, colour = cut)) +
  geom_freqpoly(binwidth = 500)
```

---

####**_<span style="color:blue">Exercício 03</span>_**

####**_<span style="color:blue">Usando a base de dados "iris", faça o histograma da variável Sepal.Length e dando cor separado por espécies e um tema de fundo tipo classico</span>_**

---

**Solução**

---

```{r aed2_aluno03}
# Solução Exercício 03


```

---

#### Desenho de linhas

Para desenhar linhas em **ggplot** usamos **geom_line()**, que é parte de uma geometria maior que permite conectar observações. Veja **?geom_path** para maiores detalhes. 

**geom_line()** conecta observações na ordem em que aparecem no eixo "x".

Para desenhar linhas de referência podemos usar:

  - geom_hline, para linhas horizontais, definindo o argumento *yintercept = ...*
  
  - geo_vline, para linhas verticais, definindo o argumento *xintercept = ...*
  
  - geom_abline, para linhas retas em qualquer direção, definindo os argumentos, *slope = ...* e *intercept = ...* para determinar sua posição.
  
Como exemplo vamos fazer um gráfico com os três tipos de linhas.

---


```{r aed2_09}
# primeira camada, dados e mapeamento das variáveis
graf4 <- ggplot(mtcars, aes(wt, mpg)) + geom_point()

graf4 + 
  geom_vline(xintercept = 1:5, size = 1.5)                    + # + camada com várias linhas verticais 
    geom_hline(yintercept = 20)                               + # + camada com linha horizontal
      geom_abline(slope = -5, intercept = 35, colour = "red") + # + camada com linha diagonal
        theme_dark()                                            # + mas tema escuro de fundo
```

---

####**_<span style="color:blue">Exercício 04 </span>_**

####**_<span style="color:blue">Usando "graf4":</span>_** 

####**_<span style="color:blue">1- desenhar linhas horizontais em 30, 25, 20 e 15, de cor azul</span>_**

####**_<span style="color:blue">2- desenhar uma linha vertical de valor 3, na cor vermelha e largura 1.2</span>_**

####**_<span style="color:blue">3- adicione legendas nos eixos e titulo principal a sua escolha</span>_**

####**_<span style="color:blue">4- finalmente um tema light...</span>_**

---

**Solução**

---

```{r aed2_aluno04}
# Solução Exercício 04

                                     
```

---

#### Gráfico de linhas 2

Vamos mostrar como plotar uma linha de regressão (existem diversas formas no R, como sempre!). 

A regressão vai ser feita com as variáveis "wt" e "mpg", já conhecidas, reaproveitando o cálculo de graf4, que tem os dados e os pontos num objeto gráfico só.

Para isso a calculamos a regressão com a função **lm()** e guardamos os coeficientes, que serão chamados posteriormente dentro da camada **geom_abline**. 

Na sequência fazemos o mesmo procedimento duma forma mais direta com **geom_smooth()**

---

```{r aed2_10}
# Calcular a regressão e guardar os coeficientes em "coeficientes" (dataframe)
coeficientes <- coef(lm(mpg ~ wt, data = mtcars))

# adicionar a graf4 uma camada de linha diagonal, usando os argumentos da regressão calculada
graf4 + geom_abline(intercept = coeficientes[1], slope = coeficientes[2], col = "blue", size = 0.8)

# mais fácil ainda com geom_smooth e determinando o método lm:
graf4 + geom_smooth(method = "lm", se = FALSE)
```


#### **_<span style="color:blue">Exercício 05. compare os dois gráficos, porquê são levemente diferentes?</span>_**.

---

No caso de ter que desenhar linhas em diferentes grupos de variáveis, podemos usar **facets**

---

```{r aed2_11}

# vamos salvar um gráfico com três diferentes grupos, separados por número de cilindros
graf5 <- ggplot(mtcars, aes(mpg, wt)) +
          geom_point()                +
            facet_wrap(~ cyl)

# usando o conhecimento das ferramentas tidyverse, calculamos a media de peso do carro por número de cilindros
mean_wt <- mtcars %>% group_by(cyl) %>% summarise(wt_mean = mean(wt)) 

# finalmente vamos adicionar uma linha de valor médio calculado em cada grupo
graf6 <- ggplot(mtcars, aes(mpg, wt)) +
          geom_point()                +
            facet_wrap(~ cyl)         + 
              geom_hline(aes(yintercept = mean_wt[,2]), mean_wt[,1])

graf5

graf6
```

---

#### Gráfico Quantile-quantile

Um gráfico que pode ser interessante quando analisada a "normalidade" de uma amostra, é o chamado **quantile-quantile** o **QQ**. Ele apresenta os valores dos quantís teóricos e amostrais num gráfico, permitindo visualizar se a amostra apresenta normalidade. Uma amostra normal, apresentaria os pontos numa linha diagonal ascendente, vejamos o seguinte exemplo. 

Primeiro criamos a amostra normal e graficamos para conferir.

---

```{r aed2_13, message=FALSE}
# Criando uma amostra normal de 500 valores
amostra <- as.data.frame(rnorm(500, 3,1))
names(amostra) <- c("Valores")

# graficando para ver a normalidade da amostra
ggplot(data = amostra, aes(amostra)) +
  geom_histogram(bins = 20) +
    labs(title = " Exemplo de amostra normal de 500 elementos")



```

---

O gráfico QQ da amostra é:

---

```{r aed2_14, message=FALSE}

# graficando Q-Q
ggplot(amostra)                  +
  stat_qq(aes(sample = amostra)) +
    labs(title = " Exemplo de amostra normal de 500 elementos")

# usando o gráfico para analisar uma variável...
ggplot(mtcars)               +
  stat_qq(aes(sample = mpg)) +
    labs(title = "Gráfico Q-Q da variável mpg")

# usando o gráfico para analisar uma variável por fator
ggplot(mtcars)                                     +
  stat_qq(aes(sample = mpg, colour = factor(cyl))) +
    labs(title = "Gráfico Q-Q da variável mpg, por tipo de cilindro")
```

---

A seguinte função, extraída de <https://stackoverflow.com/questions/4357031/qqnorm-and-qqline-in-ggplot2/>, permite calcular e plotar a linha de regressão da amostra, permitindo assim uma visualização mais detalhada da sua normalidade.



```{r aed2_15}
# function extracted from https://stackoverflow.com/questions/4357031/qqnorm-and-qqline-in-ggplot2/
qqplot.data <- function (vec){ # argumento: vetor de números
  # as seguintes 4 linhas são da função qqline() do base R
  y <- quantile(vec[!is.na(vec)], c(0.25, 0.75))
  x <- qnorm(c(0.25, 0.75))
  slope <- diff(y)/diff(x)
  int <- y[1L] - slope * x[1L]
  # criação do dataframe
  d <- data.frame(resids = vec)

  ggplot(d, aes(sample = resids)) + 
    stat_qq() + 
      geom_abline(slope = slope, intercept = int)
}

# gráfico dos valores da amostra normal de 500 elementos 
qqplot.data(amostra$Valores)

# gráfico da variável mpg
qqplot.data(mtcars$mpg)
```

---

Finalmente podemos aplicar esta metodologia para vários fatores  de uma variável. 

O seguinte exemplo, está baseado numa função disponível na mesma página de **stackoverflow** mencionada acima.

Cria-se uma função para calcular os valores teóricos dos quantís a partir de uma amostra determinada, a diferença é será aplicada sobre uma variável separada em categorias ou fatores.

Os dados a serem usados são os da base "ggplot2:mpg", a variável a ser analisada é "hwy" e as variáveis de classificação serão "cyl" e "drv".  

Assim sendo, vamos analisar o rendimento dos carros em milhas por galão em estradas, acorde ao número de cilindros e tipo de transmissão de cada carro. Verificaremos se os valores tem uma distribuição normal com gráficos individuais QQ.

---

```{r}
# criar a função
qqnorm_data <- function(x){
  Q <- as.data.frame(qqnorm(x, plot = FALSE))
  names(Q) <- c("xq", substitute(x))
  Q
}

# agrupa os dados por categorias e aplica a função
df5 <- mpg %>%
  group_by(drv, cyl) %>%
      do(with(., qqnorm_data(hwy)))

# realiza o gráfico QQ
ggplot(data = df5, aes(x = xq, y = hwy))  +
  geom_point()                             +
    geom_smooth(method = "lm", se = FALSE) +
      xlab("Valores teóricos")             +
        ylab("Valores da amostra")         +
          facet_grid(drv ~ cyl)            +
           theme_light()
```

---

#### **_<span style="color:blue">Exercício 06.Analisar o rendimento em cidade dos carros, baseado no tipo de carro e combustível usado. Dica: a função _qqnorm_data_, já foi criada no gráfico anterior.</span>_**

---

**Solução**

---

```{r aed2_aluno05}
# Solução Exercício 06

# agrupa os dados por categorias e aplica a função

# realiza o gráfico QQ


```

---

FIM DE EXERCÍCIOS 02

---

```{r}
sessionInfo()

```