---
title: 
author:
date: 
output:
#  word_document: default
  html_document: default
---

```{r setup, include=FALSE, }
knitr::opts_chunk$set(echo = TRUE)
library(tidyverse)
```

## Capítulo 3 - Visualização de dados com _ggplot2()_

## d- modificação de parâmetros estéticos (cont.)

---

Alguns parâmetros estéticos permitem ser modificados para uma melhor representação.

Referente à posição dos elementos gráficos, o padrão de posicionamento é "identity", ou seja os elementos serão colocados na sua correta posição, mapeada pelas variáveis respectivas.

Porém, já vimos o efeito "jitter" na posição, quando queremos visualizar elementos sobrepostos parcial ou totalmente. 

A separação no caso dos pontos pode ser especificamente determinada através da função **position_jitter**, veja o seguinte exemplo:

---

```{r ggplot01, fig.align='center'}
posn.j <- position_jitter(width = 0.2)

ggplot(iris, aes(x = Sepal.Length, y = Sepal.Width, col = Species)) +
  geom_point(position = posn.j)
```


Em relação à posição, com gráficos de barras já vimos que podemos colocarlas lado a lado ou empilhadas, ou seja "dodge" ou "stack", ou ainda mudar a posição dos eixos com "coord_flip()".

---

#### Escalas

Existem diversas funções de escala, vamos mostrar duas interessantes e muito usadas, elas são a que determina a apariência das escalas em ambos eixos, "x" e "y" e a que controla a escala de cores, colocando nomes nas cores escolhidas de forma de refletir os fatores usados. 

Veja o exemplo:


```{r ggplot02, fig.align='center',warning=FALSE}
# as primeiras duas camadas são as básicas de plotagem, com dados e geometria
ggplot(iris, aes(x = Sepal.Length, y = Sepal.Width, col = Species)) +
    geom_point(position = "jitter")                                 +

# esta camada controla a apariência do eixo "x", se estabelece o nome do eixo,  os limites, assim como o intervalo em que serão colocadas as etiquetas (breaks)
      scale_x_continuous("Comprimento da Sépala", 
                         limits = c(4, 8),
                         breaks = seq(4, 8, 1))                     +

# esta camada controla o eixo "y", nome, limites e intervalos      
      scale_y_continuous("Largura da Sépala", 
                         limits = c(2, 5),
                         breaks = seq(2, 5, 0.5))                   +

  # esta camada controla a apariência da escala de cores, de tipo discreta. Coloca nome na legenda e nas categorias       
      scale_color_discrete("Especies",labels = c("Setosa", "Versicolor", "Virginica"))

```

As escalas usadas foram para escala de variáveis contínuas nos eixos e discreta na cor, consulte a ajuda para escalas de variáveis discretas e cor contínua.

---

Nos exercícios a seguir, toda instrução que tenha a 

#### **_<span style="color:blue">seguinte formatação</span>_**

é para sua execução no fragmento de código R que segue ou na consola do RStudio (janela 3).

---

#### **_<span style="color:blue">Exercício 01. Com a base de dados mtcars, faça um gráfico das variáveis "disp" e "mpg", use a variável "cyl" para separar por fatores e dê cor em cada um. Adicione título e legendas nos eixos. As escalas dos eixos devem ser: 0-500 e 0-40 respectivamente, escolha o intervalo que crea adequado, </span>_**

---

**Solução**

---

```{r ggplot03, fig.align='center'}
# Solução Exercício 01.
# primeira camada, dados e mapeamento de variáveis, cor pelo cilindro
ggplot(mtcars, aes(x=disp, y = mpg, col = factor(cyl)))             +

# segunda camada, pontos
    geom_point()                                                    +

# terceira camada, título
      labs(title = "Relação deslocamento e consumo de milhas por galão acorde # de cilindros") +

# quarta camada, escala no eixo "x", contínua, define os limites e os intervalos
      scale_x_continuous("Descolamento em polegadas cúbicas", 
                       limits = c(0,500), 
                       breaks = seq(0,500,100))                     +

# quinta camada, escala no eixo "y", contínua, define os limites e os intervalos
      scale_y_continuous("Milhas por galão", 
                       limits = c(0,50), 
                       breaks = seq(0,50,5))                        +
# sexta camada, escala de cor discreta com nome
        scale_color_discrete("# Cilindros")
```

---

Os parâmetros estéticos podem ser colocados de duas forma: 

  - inicialmente na primeira camada, junto à definição dos dados e o mapeamento de variáveis, ou
  
  - em cada camada individualmente.

No primeiro caso, os parâmetros são definidos como globais e vão determinar o aspecto de toda camada que não tenha definido esses parâmetros na sua definição, ou seja **elas vão herdar os atributos globais**.


No segundo caso, **cada parâmetro definido na camada vai ter prioridade** sobre os valores que estejam definidos como globais.

Exemplo

---

```{r ggplot04, fig.align='center'}
# primeiro gráfico, a cor está definida globalmente acorde factor(cyl)
ggplot(mtcars, aes(x=disp, y = mpg, col = factor(cyl)))             +
  geom_point() 

# segundo gráfico, a cor está definida na camada da geometria e tem prioridade...
ggplot(mtcars, aes(x=disp, y = mpg, col = factor(cyl)))             +
  geom_point(aes(col = "red")) 
```

---

Cada geometria pode ter seus parâmetros estéticos próprios, independiente das definições globais, e cada geometria tem seus parâmetros específicos. 

No caso da geometria de pontos, o esencial é "x" e "y", que pode estar definido globalmente, mas tem as opções de: **alpha, colour, fill, shape e size**.

**Assim sendo temos a possibilidade controlar o aspecto de cada camada independentemente das outras.**

Vejamos o seguinte exemplo. Nele vamos graficar os pontos e as médias das três especies da flor "iris".

Para isso vamos calcular primeiro a média por espécie e guardar numa variável **"iris.resumo"**. Para isso veja a função ?aggregate, que divide um dataframe em subconjuntos e para cada um deles, aplica uma função. 

No nosso caso, vamos usar o dataframe "iris", columnas 1 a 4, agrupadas pela coluna 5, "Species" e para cada grupo calculamos a média:


```{r iris_resumo}
iris.resumo <- aggregate(iris[1:4], by = list(iris$Species), mean)

# para evitar conflitos de nomes na determinação das cores, colocamos o nome
names(iris.resumo)[1] <- "Species"

iris.resumo
```

---

Na sequência vamos graficar os pontos, evitando a sobreposição e colorindo por espécie e adicionar depois uma terceira camada com as médias de cada espécie, com simbolo e tamanho diferente, mas cor idêntica e transparência de 0.6.

A quarta camada vai dar o nome na legenda, como já feito em exemplos anteriores.

---

```{r ggplot05, fig.align='center'}
# primeira camada com a definição dos dados e cor
ggplot(iris, aes(x = Sepal.Length, y = Sepal.Width, col = Species))       +

#segunda camada, apenas pontos, estética determinada globalmente
  geom_jitter()                                                           +

# terceira camada, definimos os dados, tamanho e etiqueta
     geom_point(data = iris.resumo, shape = 18, size = 6, alpha = 0.6)    +

# quarta camada com o nome da legenda
            scale_color_discrete("Espécies")
```

---

Na escolha das formas, temos 25 diferentes, sendo as últimas 5 com preenchimento de cor e borda diferenciado, veja
?aes_linetype_size_shape.

---

```{r ggplot06, fig.align='center'}
# gráfico das 25 formas diferentes
df2 <- data.frame(x = 1:5 , y = 1:25, z = 1:25)
s <- ggplot(df2, aes(x, y))

# primeiro grafico todos com cor preto e tamanho 4
s + geom_point(aes(shape = z), size = 4) +
  scale_shape_identity() +
    theme_minimal()

# simbolos 20-25 tem também borda e preenchimento de cor
s + geom_point(aes(shape = z), size = 4, colour = "Red", fill = "Black") +
  scale_shape_identity() +
    theme_minimal()

```

---

#### **_<span style="color:blue">Exercício 02. Com a base de dados "mtcars"", calcule primeiro as médias dos valores de "mpg" e "qsec", depois faça um gráfico das variáveis "mpg" e "qsec", usando a variável "gear" e dê cor em cada um.</span>_** 

#### **_<span style="color:blue">Adicione uma camada com as médias calculadas, com forma 24, de borda vermelha e preenchimento preto, use alpha =0.5. Adicione título e tema a sua escolha. </span>_**

---

**Solução**

---

```{r ggplot07, fig.align='center'}
# Solução Exercício 02
# cálculo das médias
mtcars.resumo <- aggregate(mtcars[,c(1,7)], by = list(mtcars$gear), mean)

# para evitar conflitos de nomes na determinação das cores, colocamos o nome "gear"
names(mtcars.resumo)[1] <- "gear"

# olhe o resumo
mtcars.resumo

# gráfico
# primeira camada com a definição dos dados e cor
ggplot(mtcars, aes(x = mpg, y = qsec, col = factor(gear)) )             +

#segunda camada, apenas pontos com separação jitter, estética determinada globalmente
  geom_jitter()                                                         +

# terceira camada, definimos os dados, tamanho e etiqueta
    geom_point(data = mtcars.resumo, 
               shape = 18, 
               size  = 6, 
               alpha = 0.5)                                             +

# quarta camada com o nome da legenda
           scale_color_discrete("Marchas")                              +
  
# titulos
  labs(title = "Relação milha por galão e qsec acorde tipo de marchas") +
  
  theme_classic()
```


---

### Gráficos de séries temporais

Existem pacotes específicos para tratar e visualizar séries temporais. O próprio lines() do R base pode ser usado, assim como o pacote **stats** permite transformar dados em série temporal (**ts**) e graficar em forma fácil (**ts.plt**). O uso de **plot()** + **lines()** também é possível, com o cuidado de ver a variação de escala quando adicionamos mais de uma linha.

Vamos mostrar um exemplo de gráfico temporal. Criamos o dataframe ou importamos os dados e logo fazemos um gráfico temporal. Neste caso específico a variável que representa os dados não está definida como tipo "data", mas como fator, isso porque os dados contém apenas valores de médias sem especificar outro tipo de data. 

Atentar como se cria uma determinada ordem para graficar depois os dados, usando "levels  = ...".

---

```{r ggplot08, fig.align='center'}
# crio um vetor com o nome dos meses
nome.meses <- c("Jan", "Fev", "Mar", "Abril","Mai", "Jun", "Jul", "Ago", "Set", "out", "Nov", "Dez")

# crio o dataframe, com os meses, as cidades e as temperaturas
media.temp <- data.frame(meses = factor((nome.meses), levels = nome.meses),
                         cidades = rep(c("Porto Alegre,RS", "Rio de Janeiro,RJ", "Teresina,PI"), each = 12),
                         temp = c(24.8,	24.0,	21.8,	18.6,	15.8,	14.7,	14.9,	16.3,	18.2,	20.5,	22.7, 21.6,
                                  26.1,	26.0,	25.2,	23.6,	21.8,	20.9,	20.6,	21.0,	21.7,	22.5,	23.8,	24.6,
                                  26.8,	26.5,	27.0,	26.9,	26.8,	26.8,	26.9,	28.2,	29.2,	29.3,	29.0,	28.0))
head(media.temp)

# gráfico do dataframe, primeiro os dados e mapeamento de variáveis
ggplot(media.temp, aes(x = meses, y = temp, group = cidades, color = cidades)) +
# adiciona pontos
    geom_point(size = 1.3)                                                       + 
# adiciona linha entre pontos
      geom_line(size = 1)                                                        +
# adiciona titulos e tema
        labs(title    = "Temperatura média anual em 3 capitais de estados",
             subtitle = "Fonte: www.pt.climate-data.org - Jul2017",
             caption  =  "Oficina AED - II")           +
          theme_minimal()

```

---

#### **_<span style="color:blue">Exercício 03. Adicione no fragmento de código anterior uma linha suavizada sem intervalo de confiança. Especifique o tipo da linha diferente da linha anterior (linetype). Experimente colocar o intervalo de confiança e diferentes temas. Mude o título para refletir a mudança do gráfico.</span>_** 

---

**Solução**

---

```{r ggplot09, fig.align='center'}
# Solução Exercício 03
# gráfico do dataframe, primeiro os dados e mapeamento de variáveis
ggplot(media.temp, aes(x = meses, y = temp, group = cidades, color = cidades))   +

# adiciona pontos
    geom_point(size = 1.3)                                                       + 

# adiciona linha entre pontos, tamanha 1 e tipo 4
      geom_line(size = 1)                                                        +

# adiciona linha suave sem intervalo de confiança
        geom_smooth(se = F, linetype = 4)                                        +

# adiciona titulos e tema
        labs(title    = "Temperatura média anual em 3 capitais de estados com linha de regressão",
             subtitle = "Fonte: www.pt.climate-data.org - Jul2017",
             caption  =  "Oficina AED - II")                                     +
          theme_minimal()

```


---

As séries temporais podem vir em dois tipos diferentes, como dado tabular, geralmente importado como dataframe, ou como objeto R **"Time-Series"**.

Como dataframe, uma variável deve indicar o tempo de cada registro, seu formato pode ser de apenas ano, ano-mes-dia ou combinações incluindo horas, mas o importante e que primeiro devemos definir a variável que representa as datas como de tipo "Date". Isso pode ser feito com diversos pacotes, incluindo "as.Date" ou "lubridate::as_Date" (veja a documentação da AED - I).

Feito ou verificado isso, **ggplot2** reconhece a variável como data e trata como tal.

---

```{r ggplot10, fig.align='center'}
# grafico de série temporal
head(economics)

# uma e duas variáveis 
ggplot(economics, aes(date, psavert))          + 
  geom_line(aes(col = "blue"))                 +
    geom_line(aes(date, uempmed, col = "red")) +
  # quarta camada com o nome da legenda
      scale_color_discrete("Séries", 
                           labels = c("uempmed", "psavert"))

# diversas variáveis, note a compatibilização das variáveis para ter o eixo comumy entre 0 e 1
ggplot(economics_long, aes(date, value01, colour = variable)) +
  geom_line() +
    theme_minimal()


```

---

No caso de objetos R do tipo **"Time-Series"**, para ser visualizada corretamente com ggplot2, ela deve ser convertida em dataframe. Temos diversas maneiras de fazer a operação:

  1- forçando a variável com **"as.data.frame.ts()"**;
  
  2- usando o pacote **ggfortity**; ou
  
  3- usando o novo pacote **broom::ts**. 

Feita a transformação, a função **autoplot** do própio ggplot faz a visualização

---

```{r ggplot11, warning= F, fig.align='center' }
# usando ggfortify
library(ggfortify)
autoplot(sunspot.year, ts.colour = 'red', ts.linetype = 'dashed') +
  labs(title = " Manchas solares anuais desde 1700")              +
    scale_x_continuous("Anos", 
                         limits = c(1700, 2000),
                         breaks = seq(1700, 2000, 25))            +
    theme_bw()
```

---


#### **_<span style="color:blue">Exercício 04. No seguinte fragmento do código, personaliza os eixos "x" e "y", dando nome, limites e intervalos a sua escolha</span>_** 

---

**Solução**

---

```{r ggplot12, fig.align='center'}
# Solução do exercício 04
# usando broom
library(broom)
autoplot(sunspot.year, ts.colour = 'red', ts.linetype = 'dashed') +
  labs(title = " Manchas solares anuais desde 1700")              +

# esta camada controla o eixo "y", nome, limites e intervalos
      scale_x_continuous("Anos", 
                         limits = c(1700, 2000),
                         breaks = seq(1700, 2000, 25))            +

# esta camada controla o eixo "y", nome, limites e intervalos      
      scale_y_continuous("Número de manchas", 
                         limits = c(0, 200),
                         breaks = seq(0, 200, 25))                +

      theme_bw()

```

---

Autoplot sirve também para graficar diversas séries temporais de uma mesma época, através da função **facets = ...**


```{r ggplot13, fig.align='center'}
library(ggfortify)
# a série que tem formato de dataframe é transformada em objeto R "Time-Series"

# gráfico separado por variável
eco <- ts(economics)

# facets
autoplot(eco[,2:5], facets = T)

# eixo unificado
autoplot(eco[,2:5], facets = F)
```

---

####DICA 

No gráfico da série temporal para diversas variáveis, a amplitude apresenta uma grande variação, fazendo que um gráfico com elas num eixo único, fique confuso, como ocorre nesse último gráfico com facets. 

Para colocar todas as variáveis desejadas num intervalo pre-determinado, usamos uma fórmula aplicada em forma individual para cada uma delas.


 Fórmula de re-escala em intervalos definidos: $\ max_{novo} , mín_{novo}$, a fórmula seria:


$$n_{novo} = \frac {max_{novo} - mín_{novo}}{max_{velho}-mín_{velho}} X (n_{velho} - max_{velho}) + max_{novo}$$ 

O procedimento seria criar uma função baseada na fórmula apresentada e aplicar a mesma na(s) coluna(s) desejadas, através da função **apply** ou alguma das sus variações.

No caso específico de _normalizar_ uma variável, ou seja, deixar sua média com valor 0 e seu desvio padrão em 1, dispomos da função _scale_, que realize o cálculo diretamente.

---

FIM DE EXERCICÍOS 4

---

```{r}
sessionInfo()

```