---
title: "Anexo Plot 1"
author: "WHSP"
date: "4 de julho de 2017"
output: html_document
---

```{r setup, include=FALSE}
knitr::opts_chunk$set(echo = TRUE)
```

## Dicas extras de Plot

Os exemplos seguintes são extraídos e ou parcialmente modificados, da ajuda de cada função ou pacote em _R_, assim como do site de código aberto <http://www.r-tutor.com/elementary-statistics>.

Nos exercícios a seguir, toda instrução que tenha a 

#### **_<span style="color:blue">seguinte formatação</span>_**

é para sua execução no fragmento de código R que segue ou na consola do RStudio (janela 3).

---

### Configurações de parâmetros gráficos 

####(veja "How big is Your Graph" Cheat Sheet na documentação)

Se desejamos ver todas as configurações gráficas que o R tem por padrâo, podemos usar:

  par()
  
É importante quando trabalhamos com gráficos, guardar as configurações padrão, já que cada modificação de parâmetros afeta os gráficos seguintes. Por exemplo, se configuramos a janela para dois gráficos lado a lado, essa configuração vai permanecer nos próximos gráficos, ainda que seja ejecutado apenas um gráfico. 

Uma forma de guardar os parâmetros é assigna-los a uma variável:


```{r salva_par}
pgra <- par()
```

Os parâmetros salvados são 72, alguns de muito interesse, como:

  - bg: cor de fundo dos gráficos
  
  - mar: margem do gráfico para as bordas da janela gráfica em cm
  
  - mai: margem do gráfico para as bordas da janela gráfica em polegadas
  
  - mfrow: quantos gráficos e sua distribuição na janela gráfica
  
  - pty: força ter eixos de igual comprimento
  
  - las: orientação das marcas de escala em referência aos eixos
  -...
  
Também podemos retornar aos valores padrão através do comando

**par("default")**
  
O seguinte exemplo vai criar três gráficos numa janela de quatro posições.

```{r plot01, fig.height=6 , fig.width=5, fig.align='center'}
# Definição do espaço gráfico como matriz de 2 x 2 (quatro gráficos)
# os gráficos serão colocados por linha
par(mfrow = c(2, 2))

# primeiro gráfico
plot(mtcars$mpg, mtcars$hp)

# segundo gráfico
hist(mtcars$hp)
# terceiro gráfico
# 
boxplot(mtcars$disp)

# o quarto espaço fica livre 
```

---

Quando desejamos uma janela mais complexa, é melhor usar a função layout().

vamos criar um gráfico diferente com os mesmos elementos do gráfico anterior;

```{r plot02, fig.height=7 , fig.width=5, fig.align='center'}
# criamos uma matriz de 4 elementos, ordenados em duas linhas e duas colunas

matriz <- matrix(c(1, 1, 3, 2), 2, 2, byrow = TRUE)
matriz # mostra a matriz

# cria o espaço gráfico usando a matriz criada e especificanco 
# largura e altura de cada gráfico
layout(matriz, widths  = c(2, 4), heights = c(2, 2))

# plotagem dos gráficos, note que o espaço gráfico é totalmente preenchido
plot(mtcars$mpg, mtcars$hp, col = "red", pch = 19) # grafico 1 na posição (1,1) e (2,1)
hist(mtcars$hp, col = rainbow(6))                  # gráfico 2, posição  2,2
boxplot(mtcars$disp, col = "blue")                 # gráfico 3, posições 2,1
```

---

#### Texto em gráficos

Vamos ver o eso de _mtext()_ para colocar texto no gráfico **fora da área gráfica**. Também é possível
usar _text()_ para inserir texto fora da área gráfica quando definimos _par (xpd = T)_.

No exemplo vamos criar um gráfico de torta com os dados populacionais do último
censo e adicionar texto com função _mtext()_.

```{r plot03, fig.height=7 , fig.width=8, fig.align='center'}
# criamos um vetor com os dados e os nomes das variáveis
pop <- c (79, 94.2, 14.6)
names (pop) <- c (" 0 a 18", "18 a 50", " > 50") 

#gráfico de torta com título
pie(pop, 
    col    = rainbow(3), 
    main   = "Brasil - Censo demográfico ano 2000 (IBGE, 2017)",
    cex.main    = 1.5,
    labels = paste(pop, "milhões")) 
# legenda
legend ("topright", 
        fill   = rainbow(3), 
        legend = names(pop))

# Três textos no lado 1, veja as linhas e o ajustamento de cada uma 
mtext ("No lado = 1, linha = 1 ...", 
       side = 1, 
       line = 1, 
       col  = "brown4") 

mtext ("No lado = 1 ,linha = 0, adj = 0 ...", 
       side = 1, 
       line = 0, 
       adj  = 0, 
       col  = "brown4") 

mtext ("No lado = 1, linha = 1.5, adj = 1 ...", 
       side = 1, 
       line = 1.5, 
       adj  = 1, 
       col  = "brown4") 

#Três textos no lado 2, veja as linhas e o ajustamento de cada uma 
mtext ("No lado = 2, linha = 0 ...",  
       side = 2,  
       line = 0, 
       col  = "chartreuse4") 

mtext ("No lado = 2, linha = 1, adj =0 ...", 
       side = 2, 
       line = 1, 
       adj  = 0, 
       col  = "chartreuse4") 

mtext ("No lado = 2, linha = 2, adj =1 ...", 
       side = 2, 
       line = 2, 
       adj  = 1, 
       col  = "chartreuse4") 

# Três textos no lado 3, veja as linhas e o ajustamento de cada uma  
mtext ("No lado = 3, linha = -2", 
       side =  3, 
       line = -2, 
       col  = "darkorchid4")

mtext ("No lado = 3, linha = -1, adj = 0 ...", 
       side =  3, 
       line = -1, 
       adj  =  0, 
       col  = "darkorchid4") 

mtext ("No lado = 3, linha = 0.5, adj = 1 ...", 
       side = 3, 
       line = 0.5, 
       adj  = 1, 
       col  = "darkorchid4")

#Três textos no lado 4, veja as linhas e o ajustamento de cada uma 
mtext ("No lado = 4, linha = -1.5",  
       side = 4, 
       line = -1.5, 
       col  = "blue") 

mtext ("No lado = 4, linha = 1, adj = 0 ...", 
       side = 4, 
       line = 1, 
       adj  = 0, 
       col  = "blue") 

mtext ("No lado = 4, linha =  0, adj = 1 ...", 
       side = 4, 
       line = 0, 
       adj  = 1, 
       col  = "blue")

# Esta última linha coloca 15 letras na posição determinada por "at" desde o valor -1.4 em intervalos de 0.2 na margem baixa do gráfico

mtext (letters [1:15], 
       side = 1, 
       line = 3, 
       at   = seq(-1.4, 1.4, 0.2), 
       col  = "darkgreen", 
       cex  = 2)
```

---

####Gráfico de barras, variáveis qualitativas

```{r plot04, fig.width=10, fig.align='center'}
par(mfrow = c(1,2))
# calcula a tabela de frequências
marchas <-  table(mtcars$gear)
# aplica a função barplot para o gráfico
barplot(marchas,
        ylim = c(0,20),
        main = "Distribuição por tipo de marchas(quantidade)") 

# calculo das frequências relativas, a partir de uma tabela!!
marchas.prop <-  prop.table(marchas)

# aplica a função barplot para o gráfico
barplot(marchas.prop,
                ylim = c(0,0.5),
                main = "Distribuição por tipo de marchas (proporção)") 
```

---

**_<span style="color:blue">Exercício 01</span>_**

1 - Com o dataset **mtcars**, faça uma tabela cruzada entre tipos de marcha ( _gear_) e tipos de transmissão ( _am_), salve como **gear_am**. Visualize o resultado.

2 - Defina uma janela gráfica com dois gráficos lado a lado.

3 - Defina uma paleta de cores com c("red", "blue", "green")

3 - Use plot() para graficar *gear_am*

4 - Use barplot() para graficar o mesmo objeto.

5 - Interprete com base na tabela, que informação fornece cada um 


```{r plot05, fig.align='center'}
am_gear <- table( mtcars$am,mtcars$gear)
am_gear 

par(mfrow = c(1,2))
cores <- c("red", "blue", "green")
plot(am_gear , col = cores)

barplot(am_gear , col = cores, ylim = c(0,16))
```

---

# Histograma, variáveis quantitativas

Um histograma é nada mais que um gráfico de barras que apresenta uma frequência de uma distribuição de variáveis contínuas, o comprimento de cada barras é igual ao número ou frequência relativa de elementos em cada classe.

---

```{r plot06, fig.align='center'}
library(RColorBrewer)

qsec <- mtcars$qsec
# criando uma paleta de cores divergentes, ver ?RcolorBrewer
colors <- brewer.pal(9,"BrBG")

# histograma
hist(qsec,
      xlim = c(12,24),
      main = "Histograma de velocidade em 400 m ",
      xlab = "Tempo em segundos",
      ylab = "Frequência",
      col  = colors)
```

---

**_<span style="color:blue">Exercicio 02</span>_**

1 - Refaça o gráfico anterior com as probabilidades no eixo Y, veja a ajuda ?hist;

2 - Adicione uma linha tracejada de densidades com espesura 1.5, na cor preta;

3 - Adicione uma linha de observações (*rug*) de tamanho 2.

```{r plot07, fig.align='center'}
hist(qsec,
      xlim = c(12,24),
      main = "Histograma de velocidade em 400 m ",
      xlab = "Tempo em segundos",
      ylab = "Probabilidade",
      col  = colors,
      probability = T)

lines(density(qsec), 
      lwd = 2.5, 
      lty = "dashed")

rug(qsec, lwd = 2)
```

---

#### Incluyendo números encima das barras do histograma

O seguinte exemplo é do anexo **_R_compendium of graphics_**, com algumas modificações estéticas, veja na pasta de trabalho.

```{r plot08, fig.height=6, fig.align='center'}
library(plyr) #biblioteca necessária para a função l_ply

# definindo parâmetros gráficos
par(cex.main = 1.5, 
    mar      = c(5, 6, 4, 5) + 0.1, 
    mgp      = c(3.5, 1, 0), 
    cex.lab  = 1.5,
    font.lab = 2, 
    cex.axis = 1.3, 
    bty      = "n", 
    las      = 1)

yhigh <- 0.35
x_lim <- c(seq(14, 24, 2))

# histograma, cálculo de probabilidades
h <- hist(qsec, 
          probability = T, 
          main = "", 
          xlab = "", 
          ylab = "", 
          ylim = c(0, yhigh), 
          xlim = c(min(x_lim),max(x_lim)), 
          axes = FALSE, 
          col  = "grey")
#função que coloca as probabilidades encima das barras do histograma, altura dos
# números está controlada o número 0.022
l_ply(seq_along(h$density), 
      function(x) text(h$mids[x], h$density[x] + 0.022, round(h$density[x], 2), 
                       cex = 1.2,
                       col = "blue"))
# eixo x, apenas com a escala
axis(1, x_lim)

# eixo Y eliminado
#axis(2, labels = FALSE, lwd.ticks = 0)

# observações
rug(qsec, lwd = 2)

# texto do eixo X
mtext("Histograma de velocidade com probabilidade", 
      side = 3, 
      line = 1, 
      cex  = 1.5, 
      font = 2)
```


#### Histograma de frequência acumulada

Um histograma de frequência acumulada é o total acumulado de todas as classes anteriores, até uma determinada classe. Pode ser a frequência absoluta, quando inclue todas as classes da amostra, ou acumulada relativa até uma classe determinada.

No R temos a função **ecdf()** que calcula a função de distribuição acumulada empírica. O resultado é um objeto que pode ser graficado diretamente com a função **plot()**.

No exemplo seguinte, vamos usar a base de dados "faithful"  e função mencionada, para produzir um gráfico de histograma  acumulada do tempo de espera entre erupções do geyser.

```{r plot09, fig.align='center'}
intervalo = faithful$eruptions

F_ac = ecdf(intervalo) 

plot(F_ac, 
     col.01line = "red", 
     pch        = 20,
     main       = "Erupções do Old Faithful", 
     xlab       = "Duração em minutos", 
     ylab       = "Frequência acumulada")
```

---


#### para plotar gráficos com grande número de dados ( _veja ?smoothScatter_) :

```{r plot10, fig.align='center', fig.height=10, fig.width=10}
# Dados:
# criação de uma matriz de duas variáveis com centro e dispersão diferente
# a matriz terá 2000 valores
n <- 2000
d1  <- matrix(rnorm(n), ncol = 2) # primeria matriz, normal
d2  <- matrix(rnorm(n,  mean = 3, sd = 1.5), ncol = 2) # segunda matriz
d   <- rbind(d1, d2) # combinação das duas

# parâmetros do ambiente gráfico
oldpar <- par(mfrow = c(2, 2), mar=.1+c(3,3,1,1), mgp = c(1.5, 0.5, 0))

# primeiro gráfico, nenhum ponto sobreposto (jitter)
smoothScatter(d, nrpoints = 0)

# segundo gráfico, dados na posição correta
smoothScatter(d)

# esquema de cores predeterminado
Lab.palette <- colorRampPalette(c("blue", "orange", "red"), space = "Lab")
i.s <- smoothScatter(d, colramp = Lab.palette,
                     ## pch=NA: si usado não grafica
                     nrpoints = 250, ret.selection=TRUE)

# identifica os 10 pontos com mais baixa densidade como outliers
i.10 <- i.s[1:10]

# coloca os números dos pontos
text(d[i.10,], labels = i.10, cex= 0.75)

## algo semelhante mas menos eficiente em termos gráficos para grande número de dados
plot(d, col = densCols(d), pch = 20)

```

---

**_<span style="color:blue">Exercicio 03</span>_**

1 - Refaça o exemplo anterior com 10000 pontos;

2 - Grafique os 20 valores mais extremos (outliers)

---

**Solução**

```{r plot11, fig.align='center', fig.height=10, fig.width=10}
# Sua solução
# Dados:
# criação de uma matriz de duas variáveis com centro e dispersão diferente
# a matriz terá 2000 valores
n <- 10000
d1  <- matrix(rnorm(n), ncol = 2) # primeria matriz, normal
d2  <- matrix(rnorm(n,  mean = 3, sd = 1.5), ncol = 2) # segunda matriz
d   <- rbind(d1, d2) # combinação das duas

# parâmetros do ambiente gráfico
oldpar <- par(mfrow = c(2, 2), mar=.1+c(3,3,1,1), mgp = c(1.5, 0.5, 0))

# primeiro gráfico, nenhum ponto sobreposto (jitter)
smoothScatter(d, nrpoints = 0)

# segundo gráfico, dados na posição correta
smoothScatter(d)

# esquema de cores predeterminado
Lab.palette <- colorRampPalette(c("blue", "orange", "red"), space = "Lab")
i.s <- smoothScatter(d, colramp = Lab.palette,
                     ## pch=NA: si usado não grafica
                     nrpoints = 250, ret.selection=TRUE)

# identifica os 10 pontos com mais baixa densidade como outliers
i.20 <- i.s[1:20]

# coloca os números dos pontos
text(d[i.20,], labels = i.20, cex= 0.75)

## algo semelhante mas menos eficiente em termos gráficos para grande número de dados
plot(d, col = densCols(d), pch = 20)
 
```

---

#### Gráfico de dispersão tipo "girasol"

Este tipo de gráfico, pouco usado, apresenta os pontos que se sobrepõem como tipo girasol com diversas folhas, e o número  delas está em relação à quantidade de pontos sobrepostos. 

Assim sendo evita que pontos fiquem escondidos e possan ser visualizados sem ter de recorrer ao método _jitter_ que desloca o ponto da sua posição original.

---

```{r plot12,  fig.align='center', fig.height=10, fig.width=10}
require(grDevices)
par(mfrow = c(2,2))

## 'number' is computed automatically:

sunflowerplot(iris[, 3:4],
              main = "Girasol 'iris' ")

set.seed(1234)
sunflowerplot(y = (2*round(rnorm(100))), x = round(rnorm(100), 0),
              main = "Girasol distribuição N(0,1)",
              xlim = c(-3, 3))
## Similarly using a "xyTable" argument:
xyT <- xyTable(y = (2*round(rnorm(100))), x = round(rnorm(100), 0),
               digits = 3)
utils::str(xyT, vec.len = 20)

sunflowerplot(xyT, main = "Segundo girasol N(0,1)",
              xlim = c(-3, 3))

## A 'marked point process' {explicit 'number' argument}:
sunflowerplot(rnorm(100), rnorm(100), number = rpois(n = 100, lambda = 2),
              main = "Girasol (processo ponto marcado explicitamente)",
              rotate = TRUE, col = "blue4", pch = 21)
```

---

FIM DAS EXTRAS

---

```{r}
sessionInfo()
```
