---
title: "Oficina AED - Parte II"
author: "Walter Humberto Subiza Pina"
date: "21 de setembro de 2017"
output: html_document
---

```{r setup_bibl, include=FALSE}
knitr::opts_chunk$set(echo = TRUE)
library(tidyverse)
```

## Anexo GGPLOT2 - dicas várias

#### Reordenamento de variáveis categóricas
 
 Nos gráficos que incluem variáveis categóricas, as mesmas são apresentadas na ordem em que aparecem nos dados. Por exemplo, nos dados **iris**, as espécies (variável _Species_)  aparecem na ordem: setosa, versicolor e virginica. Um histograma fatorizado por essa variável seria:
 
```{r ggplot01, fig.align='center'}

ggplot(iris, aes(x = Sepal.Length)) +  
 geom_bar()                         +
  facet_grid(. ~  Species)
```

Supondo que deseje-se apresentar o gráfico com uma ordem  dos fatores diferente, por exemplo: virginica, versicolor e finalmente setosa. 

Para reordenar os fatores podemos usar a própria função _factor_, especificando os níveis em forma manual dentro do argumento ou atráves de uma variável como será feito no seguinte gráfico.


```{r ggplot02, fig.align='center'}
# crio a variável "fatores" com a ordem desejada
fatores <- c("virginica", "versicolor", "setosa")
# ordeno os dados pelos fatores definidos
iris$Species <- factor(iris$Species, levels= fatores)
# gráfico
ggplot(iris, aes(x = Sepal.Length)) +  
 geom_bar()                         +
  facet_grid(. ~  Species)
```

Na sequência apresentam-se exemplos em que o reordenamento acontece tanto para variáveis categóricas como numéricas.

```{r ggplot03, fig.align='center'}
# nossos dados
df <- data.frame(Estado = c("SP", "GO", "PE", "AL","RJ"), 
                 Prod   = c(60.8, 43.2, 19.1,22.6, 45.6))
 
# guardamos nosso gráfico básico
g <- ggplot(df, aes(x = Estado, y = Prod)) 

# variaveis ordenadas por ordem alfabetica
g + geom_bar(aes(x = Estado), stat = "identity")                 +
     labs(title = "Ordem alfabética")                            +
      geom_text(aes(label = Prod), vjust = 1.5, colour = "white")
 
# reordenamento de variáveis para que apareçam na ordem dos dados
# gráfico do novo reordenamento
g + geom_bar(aes(x = factor(df$Estado, as.character(df$Estado))), 
             data  = df, 
             stat  = "identity")                                 +
     labs(title = "Ordem dos dados")                             +
      geom_text(aes(label = Prod), vjust = 1.5, colour = "white")

# reordenamento acorde variável Prod, na ordem crescente
g + geom_bar(aes(x = reorder(df$Estado, df$Prod)), 
             data  = df, 
             stat  = "identity")                               +
  labs(title = "Ordem numérica crescente acorde Prod")         +
   geom_text(aes(label = Prod), vjust = 1.5, colour = "white")
```

---

Uma biblioteca muito útil quando trabalhamos com fatores é **forcats**. Ela pertence ao grupo **tidyverse** e possui numerosas funções que facilitam  a conversão, contagem, ordenamento de fatores, entre muitas outras. Veja **?forcats**.

Na sequência serão reproduzidos os exemplos anteriores usando **forcats**. 

Ordenamento por ordem de aparição, usando o argumento **fct_inorder**:

```{r ggplot04, fig.align='center'}
library(forcats)
g <- ggplot(df, aes(x = Estado, y = Prod))                          +
       geom_bar(stat = "identity")                                  +
        geom_text(aes(label = Prod), vjust = 1.5, colour = "white")

g + aes(x = fct_inorder(Estado))    +
   labs(title = "Ordem de aparição") 
```


Os fatores como apresentado, são colocados pela ordem de aparição nos dados. O uso de **fct_inorder()**, nos evitou ter de criar novos fatores como no exemplo mais acima foi feito, assim sendo os dados permanecem intocados

Reordenamento dos fatores, de acordo com uma outra variáve. No caso seguinte os níveis de _Estado_ serão ordenados pela variável _Prod_, usando a funcção **fct_reorder**.


```{r ggplot05, fig.align='center'}
g + aes(x = fct_reorder(Estado, Prod)) +
   labs(title = "Ordem crescente de Prod") 
```

Para invertir a ordem basta fazer:

```{r ggplot06, fig.align='center'}
g + aes(x = fct_reorder(Estado, Prod, .desc = TRUE)) +
   labs(title = "Ordem decrescente de Prod")
```

---

#### Temas

Além dos temas já pre-definidos no pacote, podem-se criar, modificar e reusar temas personalizados.

Vamos começar com um gráfico padrão por fatores e na sequência vamos eliminar todos os elementos gráficos, ou seja linhas, textos, formas retas e ainda legendas.


```{r, ggplot07, fig.align='center', message = FALSE}
iris_wide <- read_csv("~/Oficina AED com R-II 2017/ggplot II/iris.wide.txt")

# gráfico padrão
gplot <- ggplot(iris_wide, aes(Length, Width, color = Part)) +
                  geom_point()                               +
                   facet_grid(. ~ Species)
gplot

# gráfico sem nenhum elemento
gplot + theme(text = element_blank(),
              line = element_blank(),
              rect = element_blank(),
              legend.position = "none")
```

---

#### Elemento **rect**

Este elemento refere-se a todas as formas geometricas do gráfico, como bordas, fundo, etc. O elemento mais simples é o fundo do gráfico, com o argumento **fill = ** controla-se o preenchimento do fundo, com **color = ** e **size = ** controla-se o tamanho e a cor da borda exterior do gráfico. No exemplo seguinte vamos colocar um tom personalizado no fundo e uma borda preta de tamanho 1.

```{r, ggplot08, fig.align='center'}
cor <- c("#FFFFE0")
gplot +  theme(plot.background = element_rect(fill = cor, color = "black", size = 1))
```

---

No exemplo a seguir eliminam-se as linhas das grades dos eixos e a cor exterior ao gráfico, ficando apenas o fundo escolhido no interior da parte gráfica. As opções do tema são salvas num objeto _ggplot_ e aplicadas depois no gráfico já construído.

---

```{r ggplot09, fig.align='center'}
panel.01 <-  theme(panel.background  = element_rect(fill = cor, color = "black", size = 1), 
                      legend.key        = element_blank(), 
                      legend.background = element_blank(), 
                      strip.background  = element_blank())

gplot + panel.01
```


#### Linhas

Neste grafico vamos manter os eixos na cor preta e eliminar a grade dos mesmos.

```{r ggplot10, fig.align='center'}
gplot+ panel.01 + 
  theme(panel.grid = element_blank(), 
        axis.line  = element_line(color ="black"), 
        axis.ticks = element_line(color ="black"))
```

#### Texto

Finalmente no gráfico anterior vamos adicionar alguns elementos de texto.

---

```{r ggplot11, fig.align='center'}
minhacor <-  c("#99000D")
 
gplot + panel.01 +
         theme(panel.grid = element_blank(), 
              axis.line  = element_line(color ="black"), 
              axis.ticks = element_line(color ="black")) +
          theme(strip.text   = element_text(size  = 16, color       = minhacor),
                axis.title.y = element_text(color = minhacor, hjust = 0, face = "italic"),
                axis.title.x = element_text(color = minhacor, hjust = 0, face = "italic"),
                axis.text    = element_text(color = "black"))
```

---

Uma das grandes vantagens do uso do **ggplot** eh a possibilidade de guardar e reusar ou modificar temas, como visto com o uso de _panel.01_. 

Essa vantagem é interessante quando queremos definir um padrão de gráficos para geração automática de relatórios ou apresentações. Na sequência salvamos todos os elementos já usados como um padrão novo chamado _panel.02_.


```{r ggplot12, fig.align='center'}
panel.02 <- panel.01 +
         theme(panel.grid = element_blank(), 
              axis.line  = element_line(color ="black"), 
              axis.ticks = element_line(color ="black")) +
          theme(strip.text   = element_text(size  = 16, color       = minhacor),
                axis.title.y = element_text(color = minhacor, hjust = 0, face = "italic"),
                axis.title.x = element_text(color = minhacor, hjust = 0, face = "italic"),
                axis.text    = element_text(color = "black"))

gplot + panel.02
```


---

FIM ANEXO 01 GGPLOT
